---
title: |
 | UNIVERSIDADE FEDERAL DO AMAZONAS
 | INSTITUTO DE CIÊNCIAS EXATAS
 | BACHARELADO EM MATEMÁTICA
subtitle: | 
    | LABORATÓRIO DE FÍSICA I
    | RELATÓRIO III
author: | 
    | Gabriel Bezerra de M. Armelin - 21550325
    | Mario Alves Pardo Junior - 21553964
    | Jonas Miranda Cascais Júnior - 21553844
    | Fabrício Yuri Costa da Silva - 21454545
framework: io2012
output: 
  pdf_document:
    toc: true
    toc_depth: 3
    # number_sections: false
    template: template.latex
documentclass: report
fontsize: 11pt
geometry: top=3cm, left=2.5cm, right=2.5cm, bottom=2.5cm
papersize: a4paper
professor: José Pedro Cordeiro
city: Manaus
year: 2016
bibliography: bibliography.bib
job: INDT
mode: selfcontained
header-includes: 
    - \usepackage{verbatim}
    - \usepackage[utf8]{inputenc}
    - \usepackage[brazil]{babel}
    - \usepackage{indentfirst}  
    - \usepackage{amstext}      
    - \usepackage{amssymb,latexsym}
    - \usepackage{mathtools}       
    - \usepackage[T1]{fontenc}     
    - \usepackage{multicol}
    - \usepackage[brazil]{babel}
    - \usepackage{amsmath}
    - \usepackage{bbm}
    - \usepackage{commath}
    - \usepackage{graphicx, color}
    - \setlength{\parskip}{0.3cm}
nocite: | 
  @ref1, @ref2, @ref3
---


```{r setup, include=FALSE}
suppressWarnings(library("knitr"))
suppressWarnings(library("ggplot2"))
suppressWarnings(library("grid"))
suppressWarnings(library("gridExtra"))
opts_chunk$set(dev = 'pdf')
set.seed(12432) 
options(digits = 10) 
library(printr)
```


Introdução
===================

Este relatório descreve e analisa o experimento realizado em sala de aula na disciplina *Laboratório de Física I* do curso de Bacharelado em Matemática.


Parte Experimental
====================

O experimento consiste em estimar o valor da aceleração da gravidade no local de realizazação do experimento. Para isto, as seguintes etapas foram realizadas por 4 alunos: 

1. Coleta do tempo de queda de uma esfera em diversas alturas diferentes. Para a medição deste tempo, foi utilizado um aparelho apropriado para a tarefa. Este aparelho é capaz de medir o tempo de queda com precisão de 0.001 segundos.
2. Cálculo da aceleração da gravidade
3. Cálculo do valor provável
4. Estimativa do erro

A próxima seção explicará em detalhes cada uma destas etapas.


Análise de Dados
====================

Esta seção apresenta os dados e cálculos em cada atividade descrita na seção *Parte Experimental*.

## Coleta das amostras
A primeira atividade diz respeito à coleta das amostras de tempo de queda da espera em diversas distâncias e por 4 alunos diferentes. A próxima tabela apresenta os valores coletados:

```{r echo=F}
dfTempoQueda <- data.frame("0.10m"=c(0.1371, 0.1381, 0.1362, 0.1357), "0.15m"=c(0.1701, 0.1718, 0.1703, 0.1716), "0.20m"=c(0.1963, 0.1997, 0.1980, 0.1972), "0.25m"=c(0.2213, 0.2241, 0.2222, 0.2223), "0.30m"=c(0.2443, 0.2460, 0.2448, 0.2434), "0.35m"=c(0.2653, 0.2656, 0.2650, 0.2657))
dfTempoQueda <- rbind(dfTempoQueda, colMeans(dfTempoQueda))
rownames(dfTempoQueda) <- c("Aluno1", "Aluno2", "Aluno3", "Aluno4", "Média")
knitr::kable(dfTempoQueda[1:4,], digits = 5, col.names=c("0.10 m (s)", "0.15 m (s)", "0.20 m (s)", "0.25 m (s)", "0.30 m (s)", "0.35 m (s)"), caption = 'Amostras dos tempos de queda da esfera em segundos.')
```

## Cálculo da aceleração da gravidade

Esta seção descreve o processo utilizado para estimar a aceleração da gravidade. Primeiramente, vamos analisar graficamente a relação de tempo de queda médio da esfera (calculado na seção anterior) com o deslocamento. O próxmo gráfico apresenta o resultado obtido:

```{r echo=F,  fig.height=2, fig.width=4, fig.align="center"}
dist <- c(0.10, 0.15, 0.20, 0.25, 0.30, 0.35)
dfRelTempoQuedaDist <- data.frame("tempoQueda" = t(dfTempoQueda[5,]), dist = dist)
colnames(dfRelTempoQuedaDist) <- c("TempoQueda", "Dist")
dfRelTempoQuedaDistZero <- data.frame("TempoQueda" = c(0), Dist = c(0))
dfRelTempoQuedaDist <- rbind(dfRelTempoQuedaDistZero, dfRelTempoQuedaDist)

ggplot(data=dfRelTempoQuedaDist, aes(x=TempoQueda, y=Dist)) +
       stat_smooth(method = "lm", formula = y ~ x + I(x^2), size = 1) +
       geom_point() +
       xlab("Tempo de Queda (s)") + ylab("Distância (m)") +
       ggtitle("Relação tempo de queda x deslocamento")
```

O gráfico se assemelha a uma reta ou uma leve curva. Esperava-se que a curva fosse mais acentuada já que o gráfico da relação distância-tempo em um movimento uniformemente variado é uma meia parábola. Entendemos que este gráfico se apresentou desta maneira devido ao número pequeno de amostras coletadas.

Pode-se calcular a aceleração utilizando a seguinte fórmula:

\begin{align}\label{eq:leiHooke}
s = s_0 + v_0t + \frac{1}{2}at^2
\end{align}

Onde:

s = corresponde a posição final. Os valores 5cm, 10cm, 15cm, 20cm, 25cm, 30cm e 35cm foram utilizados como posição final.

$s_0$ = corresponde a posição inicial. Neste caso será considerado 0 a posição inicial.

$v_0$ = corresponde a velocidade inicial. Como a esfera está em repouso em t=0, a velocidade inicial é 0.

t = corresponde ao tempo final de queda, neste caso serão utilizados os valores dos tempos médios para cada distância percorrida que foram apresentados na tabela 1.

A seguinte tabela apresenta a aceleração da gravidade para cada distância percorrida e para cada medição dos alunos:

```{r echo=F, }
dfAceleracao <- t((dist * 2) / t(dfTempoQueda[1:4,]^2))
rownames(dfAceleracao) <- c("a1", "a2", "a3", "a4")
knitr::kable(dfAceleracao, digits = 5, col.names=c("0.10 m (m/$s^2$)", "0.15 m (m/$s^2$)", "0.20 m (m/$s^2$)", "0.25 m (m/$s^2$)", "0.30 m (m/$s^2$)", "0.35 m (m/$s^2$)"), caption = 'Acelerações da gravidade para cada deslocamento e medição de aluno.')
```

Onde $a_1$ corresponde a aceleração da gravidade para as medidas do *Aluno1* apresentadas na seção anterior, $a_2$ para o *Aluno2* e assim por diante.

Calculando a média das acelerações da gravidade de cada deslocamento por aluno obtém-se os seguintes valores:

```{r echo=F}
dfAceleracaoMean <- as.matrix(rowMeans(dfAceleracao))
rownames(dfAceleracaoMean) <- c("$acel_1$", "$acel_2$", "$acel_3$", "$acel_4$")
knitr::kable(t(dfAceleracaoMean),  caption = 'Aceleração da gravidade por aluno')
```

Onde $acel_1$ significa a média da aceleração da gravidade para os deslocamentos coletados pelo aluno 1 e assim por diante para as demais colunas.

## Cálculo do valor provável

O valor provável da aceleração será calculado de acordo com a seguinte formula :

\begin{align}\label{eq:valorProvavel}
V_{p} = \frac{acel_1 + acel_2 + acel_3 + acel_4}{4}
\end{align}

Esta fórmula utiliza os dados da tabela de aceleração da gravidade por aluno apresentada na seção anterior. O resultado obtido foi: 

```{r echo=F}
Vp <- as.matrix(mean(dfAceleracaoMean))
rownames(Vp) <- c("$V_p$ (m/$s^2$)")
knitr::kable(Vp, digits = 5, caption = 'Valor provável da aceleração da gravidade.')
```

## Estimativa do erro

Esta seção apresenta as estimativas dos erros do valor provável da aceleração da gravidade. A fórmula seguinte será utilizará para realizar este cálculo:

\begin{align}\label{eq:erromedio}
e_n = \abs{V_p - acel_n}
\end{align}

O que resultou nos dados da tabela seguinte:

```{r echo=F}
dfErro <- data.frame(erro=abs(dfAceleracaoMean - Vp[1,1]))
knitr::kable(t(as.matrix(dfErro)), digits = 10, row.names = F, col.names = c("$$e_1$$ (m/$s^2$)", "$$e_2$$ (m/$s^2$)", "$$e_3$$ (m/$s^2$)", "$$e_4$$ (m/$s^2$)"), caption = 'Erro em relação ao valor provável.')
```


Agora que temos o valor do erro em relação ao valor provável para cada amostra, podemos calcular o erro médido utilizando a seguinte fórmula:

\begin{align}\label{eq:valorProvavel}
e_m = \frac{e_{1} + e_{2} + e_{3} + e_{4}}{4}
\end{align}

O que resultou no seguinte valor:

```{r echo=F}
erroMedio <- colSums(dfErro) / nrow(dfErro)
erroMedio <- data.frame(regua = erroMedio)
rownames(erroMedio) <- c("$$e_m$$")
knitr::kable(erroMedio, digits = 10, col.names=c("Erro médio(m/$s^2$)"), caption = 'Erro médio.')
```

Conclusão
====================

De acordo com os dados apresentados, pode-se concluir que a estimativa da aceleração da gravidade para este experimento está no seguinte intervalo:


\begin{center}
`r Vp[1,1]` $\pm$ `r erroMedio[1,1]` $m/s^2$
\end{center}

# Referências
