---
title: |
 | Universidade Federal do Amazonas 
 | Bacharelado em Matemática
subtitle: | 
    | Laboratório de Física I
    | Relatório III
author: | 
    | Gabriel Bezerra de M. Armelin - 21550325
    | Mario Alves Pardo Junior - 21553964
    | Jonas Miranda Cascais Júnior - 21553844
    | Fabrício Yuri Costa da Silva - 21454545
framework: io2012
output: pdf_document
highlighter: highlight.js
hitheme: tomorrow
job: INDT
lib: ../../librariesNew
logo: bloomberg_shield.png
mode: selfcontained
header-includes: 
    - \usepackage{amsmath}
    - \usepackage{bbm}
    - \usepackage{commath}
assets: ../../assets
url: null
widgets: mathjax
---

```{r setup, include=FALSE}
suppressWarnings(library("knitr"))
suppressWarnings(library("ggplot2"))
suppressWarnings(library("grid"))
suppressWarnings(library("gridExtra"))
opts_chunk$set(dev = 'pdf')
set.seed(12432) 
options(digits = 10) 
library(printr)
```

Introdução
===================

Este relatório descreve e analisa o experimento realizado em sala de aula na disciplina *Laboratório de Física I* do curso de Bacharelado em Matemática.

Parte Experimental
====================

O experimento consiste em estimar o valor da aceleração da gravidade no local de realizazação do experimento. Para isto, as seguintes etapas foram realizadas por 4 alunos: 

1) Coleta do tempo de queda de uma esfera em diversas alturas diferentes. Para a medição deste tempo, foi utilizado um aparelho apropriado para a tarefa. Este aparelho é capaz de medir o tempo de queda com precisão de 0.001 segundos.
2) Estimatica da aceleração da gravidade
3) Estimativa do erro

Tratamento de Dados
====================

Esta seção apresenta os dados e cálculos em cada atividade descrita na seção *Parte Experimental*.

## 1) Coleta das amostras
A primeira atividade diz respeito à coleta das amostras de tempo de queda da espera em diversas distâncias e por 4 alunos diferentes. A próxima tabela apresenta os valores coletados:

```{r echo=F}
dfTempoQueda <- data.frame("10cm"=c(0.1371, 0.1381, 0.1362, 0.1357), "15cm"=c(0.1701, 0.1718, 0.1703, 0.1716), "20cm"=c(0.1963, 0.1997, 0.1980, 0.1972), "25cm"=c(0.2213, 0.2241, 0.2222, 0.2223), "30cm"=c(0.2443, 0.2460, 0.2448, 0.2434), "35cm"=c(0.2653, 0.2656, 0.2650, 0.2657))
dfTempoQueda <- rbind(dfTempoQueda, colMeans(dfTempoQueda))
rownames(dfTempoQueda) <- c("Aluno1", "Aluno2", "Aluno3", "Aluno4", "Média")
knitr::kable(dfTempoQueda, digits = 5, col.names=c("10 cm (s)", "15 cm (s)", "20 cm (s)", "25 cm (s)", "30 cm (s)", "35 cm (s)"), caption = 'Amostras dos tempos de queda da esfera em segundos.')
```

## 2) Estimativa da aceleração da gravidade

Esta seção descreve o processo utilizado para estimar a aceleração da gravidade. O primeiro será apresentar graficamente a relação de tempo de queda médio da esfera (calculado na seção anterior) com a distância percorrida. O próxmo gráfico apresenta o resultado obtido:

```{r echo=F,  fig.height=4, fig.width=11}
dfRelTempoQuedaDist <- data.frame("tempoQueda" = t(dfTempoQueda[5,]), dist = c(10, 15, 20, 25, 30, 35))
colnames(dfRelTempoQuedaDist) <- c("TempoQueda", "Dist")
ggplot(data=dfRelTempoQuedaDist, aes(x=TempoQueda, y=Dist)) +
       geom_point() +
       expand_limits(y=0) +
       xlab("Tempo de Queda (s)") + ylab("Distância (cm)") +
       ggtitle("Relação tempo de queda x distância")
```
Plotando os gráficos dos dados de média de cada Utilizando os os valores médios de cada distância apresentados na tabela anterior


<!-- A próxima tabela apresenta a expansão relativa ao estado inicial da mola: -->

<!-- ```{r echo=F} -->
<!-- dfExpansaoRelativa <- dfExpansao - dfExpansao$inicial -->
<!-- rownames(dfExpansaoRelativa) <- c("Aluno1", "Aluno2", "Aluno3") -->
<!-- knitr::kable(dfExpansaoRelativa, digits = 5, col.names=c("Inicial (mm)", "50g (mm)", "100g (mm)", "150g (mm)", "200g (mm)", "250g (mm)"),caption = 'Expansões da mola em relação a seu estado inicial.') -->
<!-- ``` -->

<!-- Os valores relativos serão utilizados nos próximos calculos deste relatório. -->

<!-- ## 2) Estimativa da constante de elasticidade -->

<!-- A força aplicada na mola foi calculada a partir da seguinte fórmula: -->

<!-- \begin{align}\label{eq:forca} -->
<!-- F = m \times g -->
<!-- \end{align} -->

<!-- Onde: -->

<!--  F: intensidade da força aplicada (N); -->

<!--  m: massa do objeto pendurado na mola;  -->

<!--  g: aceleração da gravidade. Para efeito de cálculo foi utilizado o valor 9,8 $m/s^2$. -->

<!-- A tabela seguinte apresenta o resultado destes cálculos: -->

<!-- ```{r echo=F} -->
<!-- dfExpansaoForca <- (as.data.frame(t(dfExpansaoRelativa))) -->
<!-- dfExpansaoForca$forca <- c(0, 50*9.8/1000, 100*9.8/1000, 150*9.8/1000, 200*9.8/1000, 250*9.8/1000) -->
<!-- knitr::kable(t(dfExpansaoForca$forca), digits = 5, col.names=c("Inicial (N)", "50g (N)", "100g (N)", "150g (N)", "200g (N)", "250g (N)"), caption = 'Forças aplicadas na mola.') -->
<!-- ``` -->

<!-- A relação entre expansão da mola (tabela 2) e sua respectiva força (tabela 3) aplicada é apresentada no gráfico seguinte: -->

<!-- ```{r echo=F,  fig.height=4, fig.width=11} -->
<!-- plotAluno1 <- ggplot(data=dfExpansaoForca, aes(x=Aluno1, y=forca)) + -->
<!--                geom_smooth(method="lm", se = FALSE) + -->
<!--                 geom_point() + -->
<!--                 expand_limits(y=0) + -->
<!--                 xlab("Expansões da mola (mm)") + ylab("Força (N)") + -->
<!--                 ggtitle("Aluno 1 - Expansão x Força") -->

<!-- plotAluno2 <- ggplot(data=dfExpansaoForca, aes(x=Aluno2, y=forca)) + -->
<!--                 geom_smooth(method="lm", se = FALSE) + -->
<!--                 geom_point() + -->
<!--                 expand_limits(y=0) + -->
<!--                 xlab("Expansões da mola (mm)") + ylab("Força (N)") + -->
<!--                 ggtitle("Aluno 2 - Expansão x Força") -->

<!-- plotAluno3 <- ggplot(data=dfExpansaoForca, aes(x=Aluno3, y=forca)) + -->
<!--                 geom_smooth(method="lm", se = FALSE) + -->
<!--                 geom_point() + -->
<!--                 expand_limits(y=0) + -->
<!--                 xlab("Expansões da mola (mm)") + ylab("Força (N)") + -->
<!--                 ggtitle("Aluno 3 - Expansão x Força") -->

<!-- grid.arrange(plotAluno1, plotAluno2, plotAluno3,ncol = 3) -->
<!-- ``` -->

<!-- Conforme observado, os três gráficos mostram que a relação entre as variáveis é praticamente linear crescente. Robert Hooke mostrou que a relação é realmente linear e a seguinte lei foi estabelecida, conhecida como Lei de Hooke: -->

<!-- \begin{align}\label{eq:leiHooke} -->
<!-- F = k \times x -->
<!-- \end{align} -->

<!-- Onde:  -->

<!-- F: intensidade da força aplicada (N); -->

<!-- k: constante de elasticidade da mola (N/mm); -->

<!-- x: expansão da mola (mm). -->

<!-- A próxima tabela apresenta os dados de *k* para a expansão obtida com o objeto de massa 250g em relação a mola sem objeto, valores aproximados também seriam obtidos se calcular *k* para os demais objetos. -->

<!-- ```{r echo=F} -->
<!-- dfK250 <- (dfExpansaoForca$forca / (dfExpansaoForca[,c(1,2,3)] / 1000))[6,] -->
<!-- dfK250$Media <- mean(dfK250$Aluno1, dfK250$Aluno2, dfK250$Aluno3) -->
<!-- rownames(dfK250) <- c("$k_{250g}$") -->
<!-- knitr::kable(dfK250, digits = 5, col.names=c("$k_1$ (N/m)", "$k_2$ (N/m)", "$k_3$ (N/m)", "$k_{md}$ (N/m)"), caption = 'Constante elástica para o objeto de 250g') -->
<!-- ``` -->

<!-- ## 3) Erro estimado -->

<!-- Esta seção apresentará o cálculo do erro dos *k* de cada aluno em relação ao *k* médio. A fórmula utilizada para o cálculo do erro é: -->

<!-- \begin{align}\label{eq:erromedio} -->
<!-- e_n = \abs{k_{md} - k_n} -->
<!-- \end{align} -->

<!-- Onde: -->

<!-- $e_n$: corresponde ao erro do *n*-éssimo aluno; -->

<!-- $k_{md}$: corresponde *k* médio obtido na seção anterior; -->

<!-- $k_n$: corresponde ao *k* do *n*-éssimo aluno calculado na seção anterior; -->

<!-- A próxima tabela apresenta o resultado obtido. -->

<!-- ```{r echo=F} -->
<!-- erro1 <- abs(dfK250$Media-dfK250$Aluno1) -->
<!-- erro2 <- abs(dfK250$Media-dfK250$Aluno2) -->
<!-- erro3 <- abs(dfK250$Media-dfK250$Aluno3) -->
<!-- dfErro <- data.frame(erro1=erro1, erro2=erro2, erro3=erro3, erroMedia=mean(c(erro1,erro2,erro3))) -->
<!-- rownames(dfErro) <- c("Erro") -->
<!-- knitr::kable(dfErro, digits = 5, col.names=c("$e_1$","$e_2$", "$e_3$", "Média"), caption = 'Erro de cada constante de elasticidade em relação a média.') -->
<!-- ``` -->

<!-- Conclusão -->
<!-- ==================== -->

<!-- De acordo com os dados apresentados, pode-se concluir que a estimativa da constante de elasticidade está entre o seguinte intervalo: -->

<!-- ```{r echo=F} -->
<!-- dfIntervalo <- data.frame(inf=(dfK250$Media - dfErro$erroMedia), sup=dfK250$Media+dfErro$erroMedia) -->
<!-- dfIntervalo$diff <- dfIntervalo$sup-dfIntervalo$inf -->
<!-- rownames(dfIntervalo) <- c("Intervalo") -->
<!-- knitr::kable(dfIntervalo, digits = 5, col.names=c("k Inferior (N/m)","k Superior (N/m)", "Diferença (N/m)"), caption = 'Intervalo da estimativa da constante de elasticidade') -->
<!-- ``` -->
