---
title: |
 | Universidade Federal do Amazonas 
 | Bacharelado em Matemática
subtitle: | 
    | Laboratório de Física I
    | Relatório I
author: | 
    | Gabriel B. M. Armelin - 21550325
    | Mario Alves Pardo Junior - 21553964
    | Jonas Miranda Cascais Júnior - 21553844
    | Fabrício Yuri Costa da Silva - 21454545
framework: io2012
output: pdf_document
highlighter: highlight.js
hitheme: tomorrow
job: INDT
lib: ../../librariesNew
logo: bloomberg_shield.png
mode: selfcontained
header-includes: 
    - \usepackage{amsmath}
    - \usepackage{bbm}
    - \usepackage{commath}
assets: ../../assets
url: null
widgets: mathjax
---


```{r setup, include=FALSE}
suppressWarnings(library("knitr"))
suppressWarnings(library("ggplot2"))
opts_chunk$set(dev = 'pdf')
set.seed(12432) 
library(printr)
```

Introdução
===================

Este relatório descreve e analisa o experimento realizado em sala de aula na disciplina *Laboratório de Física I* do curso de Bacharelado em Matemática.

Parte Experimental
====================

O experimento consiste em estimar a densidade de um objeto em forma de um paralelepípedo fornecido em sala de aula utilizando dois instrumentos de medição diferentes e analisar os resultados. Para isto, as atividades abaixo foram realizas pela equipe tanto para o instrumento paquímetro quanto para a régua:

 1) Coleta de 4 amostras das 3 dimensões do objeto;
 2) Cálculo do volume para as 4 amostras coletadas;
 3) Cálculo da densidade para as 4 amostras coletas;
 4) Cálculo do valor provável
 5) Cálculo do erro médio;
 6) Cálculo estimado da densidade do objeto

Tratamento de Dados
====================

Esta seção apresenta os dados e cálculos em cada atividade descrita na seção *Parte Experimental*.

## 1) Coleta das amostras

A primeira atividade diz respeito a coleta das amostras das dimensões do objeto em estudo tanto com a régua quanto com o paquímetro. A tabela seguinte apresenta os valores lidos com a régua por cada aluno para as 3 dimensões do objeto.

```{r echo=F}
dfRegua <- data.frame(dim1=c(24,24,24,24), dim2=c(39,38,38,40), dim3=c(100, 100, 100, 100))
rownames(dfRegua) <- c("Aluno1", "Aluno2", "Aluno3", "Aluno4")
knitr::kable(dfRegua, digits = 5, col.names=c("dim1 (mm)", "dim2 (mm)", "dim3 (mm)"),caption = 'Amostras das dimensões do objeto coletadas com a régua.')
```

A próxima tabela apresenta os valores lidos com o paquímetro por cada aluno para as 3 dimensões do objeto:

```{r echo=F}
dfPaquimetro <- data.frame(dim1=c(24.35, 24.25, 24.40, 24.25), dim2=c(38.80, 39.10, 38.85,38.70), dim3=c(100.85,99.60,99.55,99.90))
rownames(dfPaquimetro) <- c("Aluno1", "Aluno2", "Aluno3", "Aluno4")
knitr::kable(dfPaquimetro, digits = 5, col.names=c("dim1 (mm)", "dim2 (mm)", "dim3 (mm)"), caption = 'Amostras das dimensões do objeto coletadas com o paquímetro.')
```

## 2) Cálculo do volume 

Esta seção apresenta o cálculo do volume do objeto a partir das amostras das dimensões coletadas no 
item anterior. A seguinte fórmula foi utilizada para o cálculo do volume:

\begin{align}\label{eq:volume}
V_{n} = dim1_{n} \times dim2_{n} \times dim3_{n}
\end{align}
Onde *V* é o volume sendo calculado pelo n-ésimo aluno e dim1, dim2 e dim3 são as dimensões coletadas do n-ésimo aluno.

A próxima tabela apresenta o resultado dos cálculos dos volumes para cada aluno tanto para a régua quanto para o paquímetro:

```{r echo=F}
dfVolume <- data.frame( regua = dfRegua$dim1 * dfRegua$dim2 * dfRegua$dim3,
                        paquimetro = dfPaquimetro$dim1 * dfPaquimetro$dim2 * dfPaquimetro$dim3)
rownames(dfVolume) <- c("$$V_1$$", "$$V_2$$", "$$V_3$$", "$$V_4$$")
knitr::kable(dfVolume, digits = 5, col.names=c("Vol. - Régua (mm^3)", "Vol. - Paquímetro (mm^3)"), caption = 'Volume do objeto.')
```

## 3) Cálculo da densidade

Com os volumes calculados, pode-se calcular as densidades de cada amostra. A fórmula seguinte foi utilizada para o cálculo da densidade: 

\begin{align}\label{eq:f1}
d_{n} = \frac{m}{V_{n}}
\end{align}

```{r echo=F}
weight <- 50.31
```
 
Onde *d* e *V* são, respectivamente, as densidades e volumes calculados pelo n-ésimo aluno. *m* é a massa do objeto em estudo. Particularmente, neste caso, foi coletado apenas uma amostra cuja o valor é `r format(weight, decimal.mark=",")`.
 
O resultado das densidades está apresentado na tabela seguinte:

```{r echo=F}
dfDensity <- data.frame( regua = weight / dfVolume$regua,
                        paquimetro = weight / dfVolume$paquimetro)
rownames(dfDensity) <- c("$$d_1$$", "$$d_2$$", "$$d_3$$", "$$d_4$$")
knitr::kable(dfDensity, digits = 5, col.names=c("Densidade - Régua (mm^3/g)", "Densidade - Paquímetro (mm^3/g)"), caption = 'Densidade do objeto.')
```

## 4) Cálculo do valor provável

O cálculo do valor provável foi realizado utilizando a seguinte fórmula:

\begin{align}\label{eq:valorProvavel}
V_{p} = \frac{d_{1} + d_{2} + d_{3} + d_{4}}{4}
\end{align}

O que resultou em: 

```{r echo=F}
Vp <- colSums(dfDensity) / nrow(dfDensity)
Vp <- data.frame(regua = Vp[1], paquimetro = Vp[2])
rownames(Vp) <- c("Vp")
knitr::kable(Vp, digits = 5, col.names=c("Régua (mm^3/g)", "Paquímetro (mm^3/g)"), caption = 'Valor provável da densidade.')
```

## 5) Cálculo do erro médio

Para o cálculo do erro médio, primeiramente precisa-se calcular o erro de cada amostra com relação ao valor provável. A fórmula seguinte será utilizará para realizar este cálculo:

\begin{align}\label{eq:erromedio}
e_n = \abs{V_p - d_n}
\end{align}

O que resultou nos dados da tabela seguinte:

```{r echo=F}
dfErro <- data.frame( regua = abs(Vp$regua - dfDensity$regua),
                      paquimetro = abs(Vp$paquimetro - dfDensity$paquimetro))
rownames(dfErro) <- c("$$e_1$$", "$$e_2$$", "$$e_3$$", "$$e_4$$")
knitr::kable(dfErro, digits = 10, col.names=c("Erro - Régua (mm^3/g)", "Erro - Paquímetro (mm^3/g)"), caption = 'Erro em relação à média.')
```

Agora que temos o valor do erro em relação à média para cada amostra, podemos calcular o erro médido utilizando a seguinte fórmula:

\begin{align}\label{eq:valorProvavel}
e_m = \frac{e_{1} + e_{2} + e_{3} + e_{4}}{4}
\end{align}

Que resultou no seguinte valor:

```{r echo=F}
erroMedio <- colSums(dfErro) / nrow(dfErro)
erroMedio <- data.frame(regua = erroMedio[1], paquimetro = erroMedio[2])
rownames(erroMedio) <- c("$$e_m$$")
knitr::kable(erroMedio, digits = 10, col.names=c("Régua (mm^3/g)", "Paquímetro (mm^3/g)"), caption = 'Erro médio.')
```

## 6) Cálculo estimado da densidade do objeto

Com o valor provável ($$V_p$$) e o erro médio ($$e_m$$) podemos estimar o intervalo provável do valor da densidade do objeto. A tabela seguinte apresenta estes valores:




```{e echo=F}

```


Conclusão
====================
