---
title: |
 | UNIVERSIDADE FEDERAL DO AMAZONAS
 | INSTITUTO DE CIÊNCIAS EXATAS
 | BACHARELADO EM MATEMÁTICA
subtitle: | 
    | LABORATÓRIO DE FÍSICA I
    | RELATÓRIO IV
author: | 
    | Fabrício Yuri Costa da Silva - 21454545
    | Gabriel Bezerra de M. Armelin - 21550325
    | Jonas Miranda Cascais Júnior - 21553844
    | Laise Alves Pimentel - 21202395
framework: io2012
output: 
  pdf_document:
    toc: true
    toc_depth: 3
    # number_sections: false
    template: template.latex
    latex_engine: xelatex
documentclass: report
fontsize: 11pt
geometry: top=3cm, left=2.5cm, right=2.5cm, bottom=2.5cm
papersize: a4paper
professor: José Pedro Cordeiro
city: Manaus
year: 2016
bibliography: bibliography.bib
job: INDT
mode: selfcontained
#header-includes: 
#    - \usepackage{verbatim}
#    - \usepackage[utf8]{inputenc}
    # - \usepackage[brazil]{babel}
    # - \usepackage{indentfirst}  
    # - \usepackage{mathtools}       
    # - \usepackage[T1]{fontenc}     
    # - \usepackage{multicol}
    # - \usepackage[brazil]{babel}
    # - \usepackage{bbm}
    # - \usepackage{commath}
    # - \usepackage{graphicx, color}
    # - \setlength{\parskip}{0.3cm}
    # - \usepackage{tikz}
nocite: | 
  @ref1, @ref2, @ref3
---


```{r setup, include=FALSE}
suppressWarnings(library("knitr"))
suppressWarnings(library("ggplot2"))
suppressWarnings(library("grid"))
suppressWarnings(library("gridExtra"))
suppressWarnings(library("tikzDevice"))
opts_chunk$set(dev = 'pdf')
set.seed(12432) 
options(digits = 10) 

opts_chunk$set(comment=NA, collapse=T, cache=T, autodep=T,
               dev="tikz", fig.width=4.5, fig.height=2.75,
               size ='footnotesize',
               dev.args=list(pointsize=9),
               message=F, warning=F, autodep=T)
options(tikzDefaultEngine="xetex")


library(printr)
```


Introdução
===================

Este relatório descreve e analisa o experimento realizado em sala de aula na disciplina *Laboratório de Física I* do curso de Bacharelado em Matemática no dia 01 de julho de 2016.

A próxima seção explicará detalhamendamente o experimento realizado.

Parte Experimental
====================

```{r initialData, include=FALSE}
massaPortaPeso <- 0.010
massaCarrinho <- 0.1898
```

O experimento consiste em caracterizar o movimento retilíneo uniforme através da análise de dados e gráficos. Para isto foram utilizados os seguintes materias e aparelhos:

* Trilho de ar e carrinho: aparelho formado por um trilho posicionado horizontalmente responsável pela trajetória retilínea do carrinho e um carrinho encarrilhado neste trilho. O carrinho se movimenta quando um compressor injeta ar por buraquinhos no trilho. A massa do carrinho é `r massaCarrinho` kg.

* Compressor de ar: responsável pela injeção de ar no trilho de ar. A injeção de ar causa a movimentação do carrinho.

* Sensores de movimento: Há dois sensores de movimento. Um no início da trajétória e é responsável por registrar o posicionamento inicial. O segundo sensor foi utilizado para registrar o posicionamento final da medição.

* Cronômetro digital: aparelho responsável por iniciar a marcação de tempo a partir do recebimento das informações dos sensores de movimento.

* Outros materias utilizados foram: barbante, porta-peso, peso e polia. O barbante foi preso ao carrinho e ao porta-peso através de uma polia. A massa do porta-peso é `r massaPortaPeso` kg.

O experimento consiste de duas etapas:

1. A primeira etapa consistiu em medir o tempo que o carrinho demorou para se deslocar de um ponto inicial a uma sequência de pontos finals iniciando em 120cm e terminando 170cm.

2. A segunda etapa consistiu em medir o tempo que o carrinho demorou para se deslocar de um ponto inicial a um ponto final variando a quantidade de pesos no porta-peso.



A próxima seção explicará em detalhes cada uma destas etapas.


Análise de Dados
====================

Esta seção apresenta os dados e cálculos em cada atividade descrita na seção *Parte Experimental*.

## Coleta das amostras

Na etapa 1, coletamos amostras de tempo para vários deslocamentos do carrinho. O carrinho foi amarrado ao barbante que foi amarrado ao porta-peso. Nesta etapa, o porta-peso não recebeu nenhum peso adicional. Os valores coletados estão na tabela a seguir:

```{r echo=F}
dfDeslocamentoTempo <- data.frame("deslocamento"=c(1.2, 1.3, 1.4, 1.5, 1.6, 1.7), "tempo"=c(1.077, 1.321, 1.533, 1.7, 1.853, 2.013))
knitr::kable(dfDeslocamentoTempo, digits = 5, col.names=c("Deslocamentos (m)", "Tempos (s)"), caption = 'Amostras dos deslocamentos e tempos de duração.')
```

A seguir, é apresentado o gráfico destas duas variáveis:

```{r echo=F,  fig.height=2, fig.width=4, fig.align="center"}
ggplot(data=dfDeslocamentoTempo, aes(x=tempo, y=deslocamento)) +
         stat_smooth(method = "lm", formula = y ~ x + I(x^2), size = 1) +
       #stat_smooth(method = "lm") +
       geom_point() +
       xlab("Tempo (s)") + ylab("Deslocamento (m)") +
       ggtitle("Deslocamento x Tempo")

```

Agora que temos os dados de deslocamento e tempo, podemos calcular a aceleração utilizando a fórmula abaixo:

\begin{align}\label{eq:aceleracao}
\Delta{x} =  + v_0t + \frac{1}{2}at^2
\end{align}

Onde: 

$\Delta{x}$: representa o deslocamento percorrido pelo carrinho. Os valores estão apresentados na tabela anterior para a posição final. A posição inicial é 0;

$v_0$: representa a velocidade inicial. Neste caso, ela é 0;

$t$: representa o momento que se deseja determinar a aceleração;

$a$: a aceleração que desejamos calcular a partir do deslocamento e tempo;

Após realizarmos estes cálculos, obtemos o seguinte resultado para a aceleração:

```{r echo=F}
dfAceleracaoTempo <- dfDeslocamentoTempo
dfAceleracaoTempo$aceleracao <- (dfDeslocamentoTempo[,1] * 2) / (dfDeslocamentoTempo[,2]^2)
#dfAceleracaoTempo[1,3] <- 0
knitr::kable(dfAceleracaoTempo, col.names = c("$\\Delta{x}$ (m)", "t ($s$)", "a ($m/s^2$)"), caption = 'Aceleração X Tempo')
```

A seguir, é apresentado o gráfico da aceleração por intervalor de tempo:


```{r echo=F, fig.height=2, fig.width=4, fig.align="center"}
ggplot(data=dfAceleracaoTempo, aes(x=tempo, y=aceleracao)) +
       #stat_smooth(method = "lm") +
       stat_smooth(method = "lm", formula = y ~ x + I(x^2), size = 1) +
       geom_point() +
       xlab("Tempo (s)") + ylab("Aceleração ($m/s^2$)") +
       ggtitle("Aceleração x Tempo") + 
      theme(axis.text=element_text(size=9), axis.title=element_text(size=10))
```


Agora que temos a aceleração, podemos calcular a velocidade utilizando a seguinte fórmula:

\begin{align}\label{eq:velocidade}
v^2 = v_0{^2} + 2a\Delta{x}
\end{align}

Onde:

---------


Após realizarmos estes cálculos, obtemos o seguinte resultado para a velocidade:
```{r echo=F}
dfVelocidadeTempo <- dfAceleracaoTempo
dfVelocidadeTempo$velocidade <- sqrt(2*dfAceleracaoTempo[,3]*dfAceleracaoTempo[,1])
knitr::kable(dfVelocidadeTempo,  col.names = c("$\\Delta{x}$ (m)", "t ($s$)", "a ($m/s^2$)", "v (m/s)"), caption = 'Velocidade m/s')
```

A seguir, é apresentado o gráfico da velocidade por intervalor de tempo:

```{r echo=F,  fig.height=2, fig.width=4, fig.align="center"}
ggplot(data=dfVelocidadeTempo, aes(x=tempo, y=velocidade)) +
       #stat_smooth(method = "lm") +
         stat_smooth(method = "lm", formula = y ~ x + I(x^2), size = 1) +
       geom_point() +
       xlab("Tempo (s)") + ylab("Velocidade (m/s)") +
       ggtitle("Velocidade x Tempo")
```

-------------------------------- (Incompleto)

Na etapa 2, coletamos amostras de tempo para vários pesos no porta-peso. A próxima tabela apresenta os valores obtidos.

```{r echo=F}
dfPesoTempo <- data.frame("Massa porta-peso"=c(0, 0.011, 0.012, 0.013, 0.014, 0.015, 0.016, 0.017), "tempo"=c(0, 1.181, 1.123, 1.060, 0.9979, 0.9737, 0.9270, 0.9166))
knitr::kable(dfPesoTempo, digits = 5, col.names=c("Pesos (kg)", "Tempos (s)"), caption = 'Amostras dos pesos e tempos de duração.')
```

Conclusão
====================



Referências
====================