---
title: |
 | UNIVERSIDADE FEDERAL DO AMAZONAS
 | INSTITUTO DE CIÊNCIAS EXATAS
 | BACHARELADO EM MATEMÁTICA
subtitle: | 
    | LABORATÓRIO DE FÍSICA I
    | RELATÓRIO IV
author: | 
    | Gabriel Bezerra de M. Armelin - 21550325
    | Mario Alves Pardo Junior - 21553964
    | Jonas Miranda Cascais Júnior - 21553844
    | Fabrício Yuri Costa da Silva - 21454545
framework: io2012
output: 
  pdf_document:
    toc: true
    toc_depth: 3
    # number_sections: false
    template: template.latex
documentclass: report
fontsize: 11pt
geometry: top=3cm, left=2.5cm, right=2.5cm, bottom=2.5cm
papersize: a4paper
professor: José Pedro Cordeiro
city: Manaus
year: 2016
bibliography: bibliography.bib
job: INDT
mode: selfcontained
header-includes: 
    - \usepackage{verbatim}
    - \usepackage[utf8]{inputenc}
    - \usepackage[brazil]{babel}
    - \usepackage{indentfirst}  
    - \usepackage{amstext}      
    - \usepackage{amssymb,latexsym}
    - \usepackage{mathtools}       
    - \usepackage[T1]{fontenc}     
    - \usepackage{multicol}
    - \usepackage[brazil]{babel}
    - \usepackage{amsmath}
    - \usepackage{bbm}
    - \usepackage{commath}
    - \usepackage{graphicx, color}
    - \setlength{\parskip}{0.3cm}
nocite: | 
  @ref1, @ref2, @ref3
---


```{r setup, include=FALSE}
suppressWarnings(library("knitr"))
suppressWarnings(library("ggplot2"))
suppressWarnings(library("grid"))
suppressWarnings(library("gridExtra"))
opts_chunk$set(dev = 'pdf')
set.seed(12432) 
options(digits = 10) 
library(printr)
```


Introdução
===================

Este relatório descreve e analisa o experimento realizado em sala de aula na disciplina *Laboratório de Física I* do curso de Bacharelado em Matemática no dia 01 de julho de 2016.

A próxima seção explicará detalhamendamente o experimento realizado.

Parte Experimental
====================

O experimento consiste em caracterizar o movimento retilíneo uniforme através da análise de dados e gráficos. Para isto foram utilizados os seguintes materias e aparelhos:

* Trilho de ar e carrinho: aparelho formado por um trilho posicionado horizontalmente responsável pela trajetória retilínea do carrinho e um carrinho encarrilhado neste trilho. O carrinho se movimenta quando um compressor injeta ar por buraquinhos no trilho.

* Compressor de ar: responsável pela injeção de ar no trilho de ar. A injeção de ar causa a movimentação do carrinho.

* Sensores de movimento: Há dois sensores de movimento. Um no início da trajétória e é responsável por registrar o posicionamento inicial. O segundo sensor foi utilizado para registrar o posicionamento final da medição.

* Cronômetro digital: aparelho responsável por iniciar a marcação de tempo a partir do recebimento das informações dos sensores de movimento.

* Outros materias utilizados foram: barbante, porta-peso, peso e polia. O barbante foi preso ao carrinho e ao porta-peso através de uma polia.

O experimento consiste de duas etapas:

1. A primeira etapa consistiu em medir o tempo que o carrinho demorou para se deslocar de um ponto inicial a uma sequência de pontos finals iniciando em 120cm e terminando 170cm.

2. A segunda etapa consistiu em medir o tempo que o carrinho demorou para se deslocar de um ponto inicial a um ponto final variando a quantidade de pesos no porta-peso.



A próxima seção explicará em detalhes cada uma destas etapas.


Análise de Dados
====================

Esta seção apresenta os dados e cálculos em cada atividade descrita na seção *Parte Experimental*.

## Coleta das amostras

Na fase1, coletamos amostras de tempo para vários deslocamentos do carrinho. Os valores coletados estão na tabela a seguir:

```{r echo=F}
dfDeslocamentoTempo <- data.frame("deslocamento"=c(1.2, 1.3, 1.4, 1.5, 1.6, 1.7), "tempo"=c(1.077, 1.321, 1.533, 1.7, 1.853, 2.013))
knitr::kable(dfDeslocamentoTempo, digits = 5, col.names=c("Deslocamentos (m)", "Tempos (s)"), caption = 'Amostras dos deslocamentos e tempos de duração.')
```

Na fase 2, coletamos amostras de tempo para vários pesos no porta-peso. A próxima tabela apresenta os valores obtidos.

```{r echo=F}
dfPesoTempo <- data.frame("peso"=c(11, 12, 13, 14, 15, 16, 17), "tempo"=c(1.181, 1.123, 1.060, 0.9979, 0.9737, 0.9270, 0.9166))
knitr::kable(dfPesoTempo, digits = 5, col.names=c("Pesos (g)", "Tempos (s)"), caption = 'Amostras dos pesos e tempos de duração.')
```

Conclução
====================



Referências
====================