---
title: |
 | Universidade Federal do Amazonas 
 | Bacharelado em Matemática
subtitle: | 
    | Laboratório de Física I
    | Relatório II
author: | 
    | Gabriel Bezerra de M. Armelin - 21550325
    | Jonas Miranda Cascais Júnior - 21553844
    | Fabrício Yuri Costa da Silva - 21454545
framework: io2012
output: pdf_document
highlighter: highlight.js
hitheme: tomorrow
job: INDT
lib: ../../librariesNew
logo: bloomberg_shield.png
mode: selfcontained
header-includes: 
    - \usepackage{amsmath}
    - \usepackage{bbm}
    - \usepackage{commath}
assets: ../../assets
url: null
widgets: mathjax
---


```{r setup, include=FALSE}
suppressWarnings(library("knitr"))
suppressWarnings(library("ggplot2"))
suppressWarnings(library("grid"))
suppressWarnings(library("gridExtra"))
opts_chunk$set(dev = 'pdf')
set.seed(12432) 
options(digits = 10) 
library(printr)
```

Introdução
===================

Este relatório descreve e analisa o experimento realizado em sala de aula na disciplina *Laboratório de Física I* do curso de Bacharelado em Matemática.

Parte Experimental
====================

O experimento consiste em estimar a constante de elasticidade de uma mola. Para isto, uma mola foi presa a um suporte que a manteve na posição vertical sendo suspensa pela sua extremidade superior. Com a mola nesta posição, as seguintes etapas foram realizadas:

1) Medir o estado inicial da mola e suas expansões ao se adicionar, em sua extremidade inferior, objetos de masa 50g, 100g, 150g, 200g e 250g;
2) Estimar *k* (constante de elasticidade da mola) para todas as medidas de pesos de cada aluno e calcular a *k* médio dos *k* dos alunos;
3) Calcular o erro estimado.

Tratamento de Dados
====================

Esta seção apresenta os dados e cálculos em cada atividade descrita na seção *Parte Experimental*.

## 1) Coleta das amostras

A primeira atividade diz respeito à coleta das amostras de expansões da mola após submetida a alguns objetos em sua parte inferior conforme a tabela abaixo:

```{r echo=F}
dfExpansao <- data.frame(inicial=c(97, 97, 98), "50"=c(132, 131, 131), "100"=c(161,159,161), "150"=c(189, 184, 189), "200"=c(218, 216, 216), "250"=c(246, 248, 246))
rownames(dfExpansao) <- c("Aluno1", "Aluno2", "Aluno3")
knitr::kable(dfExpansao, digits = 5, col.names=c("Inicial (mm)", "50g (mm)", "100g (mm)", "150g (mm)", "200g (mm)", "250g (mm)"),caption = 'Amostras das expansões da mola.')
```

A próxima tabela apresenta a expansão relativa ao estado inicial da mola:

```{r echo=F}
dfExpansaoRelativa <- dfExpansao - dfExpansao$inicial
rownames(dfExpansaoRelativa) <- c("Aluno1", "Aluno2", "Aluno3")
knitr::kable(dfExpansaoRelativa, digits = 5, col.names=c("Inicial (mm)", "50g (mm)", "100g (mm)", "150g (mm)", "200g (mm)", "250g (mm)"),caption = 'Expansões da mola em relação a seu estado inicial.')
```

Os valores relativos serão utilizados nos próximos calculos deste relatório.

## 2) Estimativa da constante de elasticidade

A força aplicada na mola foi calculada a partir da seguinte fórmula:

\begin{align}\label{eq:forca}
F = m \times g
\end{align}

Onde:

 F: intensidade da força aplicada (N);
 
 m: massa do objeto pendurado na mola; 
 
 g: aceleração da gravidade. Para efeito de cálculo foi utilizado o valor 9,8 $m/s^2$.

A tabela seguinte apresenta o resultado destes cálculos:

```{r echo=F}
dfExpansaoForca <- (as.data.frame(t(dfExpansaoRelativa)))
dfExpansaoForca$forca <- c(0, 50*9.8/1000, 100*9.8/1000, 150*9.8/1000, 200*9.8/1000, 250*9.8/1000)
knitr::kable(t(dfExpansaoForca$forca), digits = 5, col.names=c("Inicial (N)", "50g (N)", "100g (N)", "150g (N)", "200g (N)", "250g (N)"), caption = 'Forças aplicadas na mola.')
```

A relação entre expansão da mola e sua respectiva força aplicada é apresentada no gráfico seguinte:

```{r echo=F,  fig.height=4, fig.width=11}
plotAluno1 <- ggplot(data=dfExpansaoForca, aes(x=Aluno1, y=forca)) +
               geom_line() +
                geom_point() +
                expand_limits(y=0) +
                xlab("Expansões da mola (mm)") + ylab("Força (N)") +
                ggtitle("Aluno 1 - Expansão x Força")

plotAluno2 <- ggplot(data=dfExpansaoForca, aes(x=Aluno2, y=forca)) +
               geom_line() +
                geom_point() +
                expand_limits(y=0) +
                xlab("Expansões da mola (mm)") + ylab("Força (N)") +
                ggtitle("Aluno 2 - Expansão x Força")

plotAluno3 <- ggplot(data=dfExpansaoForca, aes(x=Aluno3, y=forca)) +
               geom_line() +
                geom_point() +
                expand_limits(y=0) +
                xlab("Expansões da mola (mm)") + ylab("Força (N)") +
                ggtitle("Aluno 3 - Expansão x Força")

grid.arrange(plotAluno1, plotAluno2, plotAluno3,ncol = 3)
```

Conforme observado, os três gráficos mostram que a relação entre as variáveis é praticamente linear crescente. Robert Hooke mostrou que a relação é realmente linear e a seguinte lei foi estabelecida, conhecida como Lei de Hooke:

\begin{align}\label{eq:leiHooke}
F = k \times x
\end{align}

Onde: 

F: intensidade da força aplicada (N);

k: constante de elasticidade da mola (N/mm);

x: expansão da mola (mm).

A próxima tabela apresenta os dados de *k* para a expansão obtida com o objeto de massa 250g em relação a mola sem objeto, valores aproximados também seriam obtidos se calcular *k* para os demais objetos.

```{r echo=F}
dfK250 <- (dfExpansaoForca$forca / (dfExpansaoForca[,c(1,2,3)] / 1000))[6,]
dfK250$Media <- mean(dfK250$Aluno1, dfK250$Aluno2, dfK250$Aluno3)
rownames(dfK250) <- c("$k_{250g}$")
knitr::kable(dfK250, digits = 5, col.names=c("$k_1$ (N/m)", "$k_2$ (N/m)", "$k_3$ (N/m)", "$k_{md}$ (N/m)"), caption = 'Constante elástica para o objeto de 250g')
```

## 3) Erro estimado

Esta seção apresentará o cálculo do erro dos *k* de cada aluno em relação ao *k* médio. A fórmula utilizada para o cálculo do erro é:

\begin{align}\label{eq:erromedio}
e_n = \abs{k_{md} - k_n}
\end{align}

Onde:

$e_n$: corresponde ao erro do *n*-éssimo aluno;

$k_{md}$: corresponde *k* médio obtido na seção anterior;

$k_n$: corresponde ao *k* do *n*-éssimo aluno calculado na seção anterior;

A próxima tabela apresenta o resultado obtido.

```{r echo=F}
erro1 <- abs(dfK250$Media-dfK250$Aluno1)
erro2 <- abs(dfK250$Media-dfK250$Aluno2)
erro3 <- abs(dfK250$Media-dfK250$Aluno3)
dfErro <- data.frame(erro1=erro1, erro2=erro2, erro3=erro3, erroMedia=mean(c(erro1,erro2,erro3)))
rownames(dfErro) <- c("Erro")
knitr::kable(dfErro, digits = 5, col.names=c("$e_1$","$e_2$", "$e_3$", "Média"), caption = 'Erro de cada constante de elasticidade em relação a média.')
```

Conclusão
====================

De acordo com os dados apresentados, pode-se concluir que a estimativa da constante de elasticidade está entre o seguinte intervalo:

```{r echo=F}
dfIntervalo <- data.frame(inf=(dfK250$Media - dfErro$erroMedia), sup=dfK250$Media+dfErro$erroMedia)
rownames(dfIntervalo) <- c("Intervalo")
knitr::kable(dfIntervalo, digits = 5, col.names=c("k Inferior (N/m)","k Superior (N/m)"), caption = 'Intervalo da estimativa da constante de elasticidade')
```

