---
title: |
 | UNIVERSIDADE FEDERAL DO AMAZONAS
 | INSTITUTO DE CIÊNCIAS EXATAS
 | BACHARELADO EM MATEMÁTICA
subtitle: | 
    | LABORATÓRIO DE FÍSICA I
    | RELATÓRIO V
author: | 
    | Fabrício Yuri Costa da Silva - 21454545
    | Gabriel Bezerra de M. Armelin - 21550325
    | Jonas Miranda Cascais Júnior - 21553844
    | Laise Alves Pimentel - 21202395
    | Mario Alves Pardo Junior - 21553964
framework: io2012
output: 
  pdf_document:
    toc: true
    toc_depth: 3
    # number_sections: false
    template: template.latex
    latex_engine: xelatex
documentclass: report
fontsize: 11pt
geometry: top=3cm, left=2.5cm, right=2.5cm, bottom=2.5cm
papersize: a4paper
professor: José Pedro Cordeiro
city: Manaus
year: 2016
bibliography: bibliography.bib
job: INDT
mode: selfcontained
#header-includes: 
#    - \usepackage{verbatim}
#    - \usepackage[utf8]{inputenc}
    # - \usepackage[brazil]{babel}
    # - \usepackage{indentfirst}  
    # - \usepackage{mathtools}       
    # - \usepackage[T1]{fontenc}     
    # - \usepackage{multicol}
    # - \usepackage[brazil]{babel}
    # - \usepackage{bbm}
    # - \usepackage{commath}
    # - \usepackage{graphicx, color}
    # - \setlength{\parskip}{0.3cm}
    # - \usepackage{tikz}
nocite: | 
  @ref1, @ref2, @ref3
---


```{r setup, include=FALSE}
suppressWarnings(library("knitr"))
suppressWarnings(library("ggplot2"))
suppressWarnings(library("grid"))
suppressWarnings(library("gridExtra"))
suppressWarnings(library("tikzDevice"))
opts_chunk$set(dev = 'pdf')
set.seed(12432) 
options(digits = 6) 

opts_chunk$set(comment=NA, collapse=T, cache=T, autodep=T,
               dev="tikz", fig.width=4.5, fig.height=2.75,
               size ='footnotesize',
               dev.args=list(pointsize=9),
               message=F, warning=F, autodep=T)
options(tikzDefaultEngine="xetex")


library(printr)
```


Introdução
===================


Procedimento Experimental
====================

1. Usando o disco de Maxwell desenrolado, fixe o centro do mesmo com o ponto final.

2. Fixe o outro ponto em 200 mm, anote esta distância e obtenha o tempo que o disco percorre a mesma. Repita esta medida 3 vezes e tire uma média.

3. Em seguida para o cálculo da velocidade instantânea, obtenha o tempo de passagem do cilindro vermelho do disco no ponto final. Repita esta medida 3 vezes e tire uma média.

4. Repita este procedimento para as alturas de 300, 400 e 500 mm.

```{r initialData, include=FALSE}
raioCilindro <- 0.0025
rv <- 0.01035
massaCilindro <- 436
aceleracaoGravidade <- 9.8
```

Análise de Dados
====================

Esta seção apresenta os dados e cálculos em cada atividade descrita na seção *Parte Experimental*.

## Dados do experimento


Esta seção apresenta os dados coletados durante o experimento e os cálculos de médias para esses dados.

```{r echo=F}
dfDeslocamentoTempo <- data.frame("S"=c(0.2, 0.3, 0.4, 0.5, 0.6),
                                  "T1"=c(3.915, 4.921, 5.631, 6.301, 6.813),
                                  "T2"=c(4.001, 4.986, 5.686, 6.396, 6.941),
                                  "T3"=c(3.912, 4.9, 5.629, 6.301, 6.952),
                                  "Ti1"=c(0.63, 0.48, 0.42, 0.35,0.37),
                                  "Ti2"=c(0.64, 0.48, 0.42, 0.35,0.37),
                                  "Ti3"=c(0.64, 0.48, 0.42, 0.35,0.37))
                                  # # "T1"=c(2.3845, 3.5435, 4.6040, 5.4345), 
                                  # "T2"=c(2.3779, 3.7292, 4.5620, 5.5350), 
                                  # "T3"=c(2.3724, 3.5699, 4.6861, 5.4445), 
                                  # "Ti1"=c(0.350, 0.248, 0.190, 0.168),
                                  # "Ti2"=c(0.356, 0.249, 0.193, 0.167),
                                  # "Ti3"=c(0.337, 0.238, 0.193, 0.168))
dfDeslocamentoTempo$TM <- rowMeans(dfDeslocamentoTempo[,2:4])
dfDeslocamentoTempo$TiM <- rowMeans(dfDeslocamentoTempo[,5:7])
dfDeslocamentoTempo <- dfDeslocamentoTempo[c("S","T1", "T2", "T3", "TM", "Ti1", "Ti2", "Ti3", "TiM")]
knitr::kable(dfDeslocamentoTempo, digits = 5, 
             caption = 'Dados coletados do experimento. Deslocamento em metro e tempo em segundo.', 
             col.names=c("$\\Delta{s}$  (m)", "T1 (s)", "T2 (s)", "T3 (s)", "TM (s)", "Ti1 (s)", "Ti2 (s)", "Ti3 (s)", "TiM (s)"))
```


A variável *TM* é a média das variáveis *T1*, *T2* e *T3*. De forma análoga, a variável *TiM* é a média das variáveis *Ti1*, *Ti2* e *Ti3*.

## Cálculo da velocidade instântanea

Para o cálculo da velocidade instântanea, utilizamos a seguinte fórmula:

\begin{align}\label{eq:aceleracao}
v \approx  \frac{2r_{v}}{T_{iM}} 
\end{align}

Onde:

v: é a velocidade instântanea que desejamos obter;

2*$r_v$: espaço $\Delta{S}$ que fica na escuridão. $r_v$ é o raio do cilindro que mede `r rv*1000` mm.

$T_{iM}$: tempo instântaneo médio que foi calculado e apresentado na seção anterior.


A tabela seguinte mostra o valor da velocidade instantânea:


```{r echo=F}
dfVelocidadeTempo <- dfDeslocamentoTempo
dfVelocidadeTempo$Vi <- (2*rv) / dfVelocidadeTempo$TiM
knitr::kable(dfVelocidadeTempo[c("TiM", "S" , "Vi")], digits = 5, 
             caption = 'Velocidade instantanea', 
             col.names=c("TiM (s)","$\\Delta{s}$ (m)", "Vi (m/s)"))
```


## Espaço x Tempo

O próximo gráfico mostra o relacionamento do deslocamento ($\Delta{s}$) e o tempo instantâneo médio ($T{iM}$) mostrados na tabela anterior.

```{r echo=F, fig.height=2, fig.width=4, fig.align="center"}
fitDeslocamentoTempo <- lm(S ~ TiM + I(TiM^2), data = dfDeslocamentoTempo)
dfPredDeslocamento <- data.frame(TiM=seq(min(dfDeslocamentoTempo$TiM), 
                                         max(dfDeslocamentoTempo$TiM), 
                                         length.out = 100))
dfPredDeslocamento$pred <- predict(fitDeslocamentoTempo, newdata = dfPredDeslocamento)
ggplot(data=dfPredDeslocamento, aes(x=TiM, y=pred)) +
       #scale_y_log10() +
       #scale_x_log10() +
       geom_line(colour = "blue") + 
       geom_point(data = dfDeslocamentoTempo, aes(x = TiM, y=S)) +
       xlab("Tempo (s)") + ylab("Deslocamento (m)") +
       ggtitle("Deslocamento x Tempo")
       #theme(axis.text=element_text(size=9), axis.title=element_text(size=10))
```


Utilizando regressão linear, obtemos a seguinte função para estimar o espaço em função do tempo:

\begin{align}\label{eq:estimativaDeslocamento}
s = `r sprintf("%.5f",coef(fitDeslocamentoTempo)[3])` * T_{iM}^2 `r sprintf("%+.5f",coef(fitDeslocamentoTempo)[2])` * T_{iM} `r sprintf("%+.5f",coef(fitDeslocamentoTempo)[1])`
\end{align}

A linha azul do gráfico acima foi generada utilizando esta fórmula. Observe que ela aproximou muito bem os dados do experimento.

\begin{align}\label{eq:deslocamentoTeorico}
  s(t) = \frac{1}{2}\times\frac{mg}{m+\frac{I_z}{r^2}}t^2
\end{align}


## Velocidade x Tempo

O próximo gráfico mostra o relacionamento da velocidade ($V_i$) e o tempo instantâneo médio ($T{iM}$) mostrados na tabela anterior.

```{r echo=F, fig.height=2, fig.width=4, fig.align="center"}
fitVelocidadeTempo <- lm(Vi ~ TiM, data = dfVelocidadeTempo)
dfPredVelocidade <- data.frame(TiM=seq(min(dfVelocidadeTempo$TiM), 
                                       max(dfVelocidadeTempo$TiM), 
                                       length.out = 100))
dfPredVelocidade$pred <- predict(fitVelocidadeTempo, newdata = dfPredVelocidade)
ggplot(data=dfPredVelocidade, aes(x=TiM, y=pred)) +
       #scale_y_log10() +
       #scale_x_log10() +
       geom_line(colour = "blue") + 
       geom_point(data = dfVelocidadeTempo, aes(x = TiM, y=Vi)) +
       xlab("Tempo (s)") + ylab("Velocidade (m/s)") +
       ggtitle("Velocidade x Tempo")
       #theme(axis.text=element_text(size=9), axis.title=element_text(size=10))
```

Utilizando regressão linear, obtemos o seguinte função para estimar a velocidade em função do tempo:

\begin{align}\label{eq:estimativaVelocidade}
v =  `r sprintf("%.5f",coef(fitVelocidadeTempo)[2])` * T_{iM} `r sprintf("%+.5f",coef(fitVelocidadeTempo)[1])`
\end{align}

A linha azul do gráfico acima foi generada utilizando esta fórmula. Observe que ela aproximou muito bem os dados do experimento.

## Estimativa do momento de inércia

Esta seção explica o cálculo realizado para estimar o momento de inércia do disco ao redor de seu eixo de rotação.

Podemos calcular o momento de inércia $I_z$ igualando o valor do coeficiente com termo de segundo grau da equação \ref{eq:estimativaDeslocamento} (`r sprintf("%.5f",coef(fitDeslocamentoTempo)[3])`) com o coeficiente da equação \ref{eq:deslocamentoTeorico} resultando na seguinte equação:

\begin{align}\label{eq:momentoInercia1}
`r sprintf("%.5f",coef(fitDeslocamentoTempo)[3])` = \frac{1}{2} \times \frac{mg}{m+\frac{I_z}{r^2}}
\end{align}

Onde:

$m$: é a massa do cilindro. Seu valor aproximado é `r massaCilindro` g;

$g$: é a aceleração da gravidade. Seu valor aproximado é `r aceleracaoGravidade` $m/s^2$;

$I_z$: momento de inércia que deseja-se obter;

$r$: raio do cilindro. Seu valor aproximado é `r raioCilindro` m.

Resolvando esta equação para $I_z$, obtemos o seguinte resultado:

```{r echo=F}
Iz1 <- (raioCilindro^2*massaCilindro*aceleracaoGravidade)
Iz2 <- massaCilindro*raioCilindro^2*coef(fitDeslocamentoTempo)[3]
Iz3 <- 2 * coef(fitDeslocamentoTempo)[3]
Iz <- (Iz1 - Iz2) / Iz3
```

\begin{align}\label{eq:momentoInercia2}
I_z = `r Iz`
\end{align}

## Cálculo das energias potencial, translacional e rotacional

```{r echo=F}
dfEnergiaTempo <- dfDeslocamentoTempo
dfEnergiaTempo$Ep <- abs(-1*massaCilindro * aceleracaoGravidade *
      (coef(fitDeslocamentoTempo)[3] * dfEnergiaTempo$TiM^2 + 
      coef(fitDeslocamentoTempo)[2] * dfEnergiaTempo$TiM + 
      coef(fitDeslocamentoTempo)[1]))
dfEnergiaTempo$Et <- (massaCilindro / 2) * 
      (coef(fitVelocidadeTempo)[2] * dfEnergiaTempo$TiM +
       coef(fitVelocidadeTempo)[1])^2
dfEnergiaTempo$Er <- (Iz / 2) * 
      ((coef(fitVelocidadeTempo)[2] * dfEnergiaTempo$TiM +
       coef(fitVelocidadeTempo)[1]) / raioCilindro )^2
dfEnergiaTempo$E <- dfEnergiaTempo$Ep + dfEnergiaTempo$Et + dfEnergiaTempo$Er
dfEnergiaTempo <- dfEnergiaTempo[c("TiM", "Ep", "Et", "Er", "E")]
knitr::kable(dfEnergiaTempo, digits = 5, 
             caption = 'Energias', 
             col.names=c("TiM", "|Ep|", "Et", "Er", "E"))
```


## Energia potencial x Tempo

```{r echo=F, fig.height=2, fig.width=4, fig.align="center"}
ggplot(data=dfEnergiaTempo, aes(x=TiM, y=Ep)) +
       #scale_y_log10() +
       #scale_x_log10() +
       stat_smooth(method = "lm", se=F) +
       geom_point() +
       xlab("Tempo (s)") + ylab("Energia potencial") +
       ggtitle("Energia potencial x Tempo")
       #theme(axis.text=element_text(size=9), axis.title=element_text(size=10))
```


## Energia translacional x Tempo

```{r echo=F, fig.height=2, fig.width=4, fig.align="center"}
ggplot(data=dfEnergiaTempo, aes(x=TiM, y=Et)) +
       #scale_y_log10() +
       #scale_x_log10() +
       stat_smooth(method = "lm", se=F) +
       geom_point() +
       xlab("Tempo (s)") + ylab("Energia translacional") +
       ggtitle("Energia translacional x Tempo")
       #theme(axis.text=element_text(size=9), axis.title=element_text(size=10))
```


## Energia  rotacional x Tempo


```{r echo=F, fig.height=2, fig.width=4, fig.align="center"}
ggplot(data=dfEnergiaTempo, aes(x=TiM, y=Er)) +
       #scale_y_log10() +
       #scale_x_log10() +
       stat_smooth(method = "lm", se=F) +
       geom_point() +
       xlab("Tempo (s)") + ylab("Energia rotacional") +
       ggtitle("Energia rotacioal x Tempo")
       #theme(axis.text=element_text(size=9), axis.title=element_text(size=10))
```


Conclusão
====================


Referências
====================