---
title: |
 | UNIVERSIDADE FEDERAL DO AMAZONAS
 | INSTITUTO DE CIÊNCIAS EXATAS
 | BACHARELADO EM MATEMÁTICA
subtitle: | 
    | LABORATÓRIO DE FÍSICA I
    | RELATÓRIO V
author: | 
    | Fabrício Yuri Costa da Silva - 21454545
    | Gabriel Bezerra de M. Armelin - 21550325
    | Jonas Miranda Cascais Júnior - 21553844
    | Laise Alves Pimentel - 21202395
    | Mario Alves Pardo Junior - 21553964
framework: io2012
output: 
  pdf_document:
    toc: true
    toc_depth: 3
    # number_sections: false
    template: template.latex
    latex_engine: xelatex
documentclass: report
fontsize: 11pt
geometry: top=3cm, left=2.5cm, right=2.5cm, bottom=2.5cm
papersize: a4paper
professor: José Pedro Cordeiro
city: Manaus
year: 2016
bibliography: bibliography.bib
job: INDT
mode: selfcontained
#header-includes: 
#    - \usepackage{verbatim}
#    - \usepackage[utf8]{inputenc}
    # - \usepackage[brazil]{babel}
    # - \usepackage{indentfirst}  
    # - \usepackage{mathtools}       
    # - \usepackage[T1]{fontenc}     
    # - \usepackage{multicol}
    # - \usepackage[brazil]{babel}
    # - \usepackage{bbm}
    # - \usepackage{commath}
    # - \usepackage{graphicx, color}
    # - \setlength{\parskip}{0.3cm}
    # - \usepackage{tikz}
nocite: | 
  @ref1, @ref2, @ref3
---


```{r setup, include=FALSE}
suppressWarnings(library("knitr"))
suppressWarnings(library("ggplot2"))
suppressWarnings(library("grid"))
suppressWarnings(library("gridExtra"))
suppressWarnings(library("tikzDevice"))
opts_chunk$set(dev = 'pdf')
set.seed(12432) 
options(digits = 10) 

opts_chunk$set(comment=NA, collapse=T, cache=T, autodep=T,
               dev="tikz", fig.width=4.5, fig.height=2.75,
               size ='footnotesize',
               dev.args=list(pointsize=9),
               message=F, warning=F, autodep=T)
options(tikzDefaultEngine="xetex")


library(printr)
```


Introdução
===================

Este relatório descreve e analisa o experimento realizado em sala de aula na disciplina *Laboratório de Física I* do curso de Bacharelado em Matemática no dia 01 de julho de 2016.

A próxima seção explicará detalhamendamente o experimento realizado.

Parte Experimental
====================

```{r initialData, include=FALSE}
massaPortaPeso <- 0.010
massaCarrinho <- 0.1901
```

O experimento consiste em caracterizar o movimento retilíneo uniforme através da análise de dados e gráficos. Para isto foram utilizados os seguintes materias e aparelhos:

* Trilho de ar e carrinho: aparelho formado por um trilho posicionado horizontalmente responsável pela trajetória retilínea do carrinho e um carrinho encarrilhado neste trilho. O carrinho se movimenta quando um compressor injeta ar por buraquinhos no trilho. A massa do carrinho é `r massaCarrinho` kg.

* Compressor de ar: responsável pela injeção de ar no trilho de ar. A injeção de ar causa a movimentação do carrinho.

* Sensores de movimento: Há dois sensores de movimento. Um no início da trajétória e é responsável por registrar o posicionamento inicial. O segundo sensor foi utilizado para registrar o posicionamento final da medição.

* Cronômetro digital: aparelho responsável por iniciar a marcação de tempo a partir do recebimento das informações dos sensores de movimento.

* Outros materias utilizados foram: barbante, porta-peso, peso e polia. O barbante foi preso ao carrinho e ao porta-peso através de uma polia. A massa do porta-peso é `r massaPortaPeso` kg.

O experimento consiste de duas etapas:

1. A primeira etapa consistiu em medir o tempo que o carrinho demorou para se deslocar de um ponto inicial a uma sequência de pontos finals iniciando em 120cm e terminando 170cm.

2. A segunda etapa consistiu em medir o tempo que o carrinho demorou para se deslocar de um ponto inicial a um ponto final variando a quantidade de pesos no porta-peso.



A próxima seção explicará em detalhes cada uma destas etapas.


Análise de Dados
====================

Esta seção apresenta os dados e cálculos em cada atividade descrita na seção *Parte Experimental*.

## Deslocamento X Tempo

Na etapa 1, coletamos amostras de tempo para vários deslocamentos do carrinho. O carrinho foi amarrado ao barbante que foi amarrado ao porta-peso. Nesta etapa, o porta-peso não recebeu nenhum peso adicional. Os valores coletados estão na tabela a seguir:

```{r echo=F}
dfDeslocamentoTempo <- data.frame("deslocamento" = c(0, 0.1, 0.2, 0.3, 0.4, 0.5, 0.6), "tempo"=c(0, 0.68166, 0.742, 1.116, 1.249, 1.449, 1.709))
#dfDeslocamentoTempo <- data.frame("deslocamento"=c(0,1.2, 1.3, 1.4, 1.5, 1.6, 1.7), "tempo"=c(0,1.077, 1.321, 1.533, 1.7, 1.853, 2.013))
knitr::kable(dfDeslocamentoTempo, digits = 5, col.names=c("Deslocamentos (m)", "Tempos (s)"), caption = 'Amostras dos deslocamentos e tempos de duração.')
```

A seguir, é apresentado o gráfico destas duas variáveis:

```{r echo=F,  fig.height=2, fig.width=4, fig.align="center"}
#fitDeslocamentoTempo <- lm(deslocamento ~ tempo + I(tempo^2), data = dfDeslocamentoTempo)
ggplot(data=dfDeslocamentoTempo, aes(x=tempo, y=deslocamento)) +
         stat_smooth(method = "lm", formula = y ~ x + I(x^2), size = 1) +
       #stat_smooth(method = "lm") +
       geom_point() +
       xlab("Tempo (s)") + ylab("Deslocamento (m)") +
       ggtitle("Deslocamento x Tempo") +
       scale_y_continuous(breaks = round(seq(min(dfDeslocamentoTempo$deslocamento), max(dfDeslocamentoTempo$deslocamento), by = 0.2),1))
```

## Aceleração X Tempo

Agora que temos os dados de deslocamento e tempo, podemos calcular a aceleração utilizando a fórmula abaixo:

\begin{align}\label{eq:aceleracao}
\Delta{x} =  v_0t + \frac{1}{2}at^2
\end{align}

Onde: 

$\Delta{x}$: representa o deslocamento percorrido pelo carrinho. Os valores estão apresentados na tabela anterior para a posição final. A posição inicial é 0;

$v_0$: representa a velocidade inicial. Neste caso, ela é 0;

$t$: representa o momento que se deseja determinar a aceleração;

$a$: a aceleração que desejamos calcular a partir do deslocamento e tempo;


Após realizarmos estes cálculos, obtemos o seguinte resultado para a aceleração:

```{r echo=F}
dfAceleracaoTempo <- dfDeslocamentoTempo[2:nrow(dfDeslocamentoTempo),]
rownames(dfAceleracaoTempo) <- c(1:nrow(dfAceleracaoTempo))
dfAceleracaoTempo$aceleracao <- (dfAceleracaoTempo[,1] * 2) / (dfAceleracaoTempo[,2]^2)
#dfAceleracaoTempo[1,3] <- 0
knitr::kable(dfAceleracaoTempo, col.names = c("$\\Delta{x}$ (m)", "t ($s$)", "a ($m/s^2$)"), caption = 'Aceleração X Tempo')
```

A seguir, é apresentado o gráfico da aceleração por intervalor de tempo:

```{r echo=F, fig.height=2, fig.width=4, fig.align="center"}
ggplot(data=dfAceleracaoTempo, aes(x=tempo, y=aceleracao)) +
       #stat_smooth(method = "lm") +
       stat_smooth(method = "lm", formula = y ~ x + I(x^2), size = 1) +
       geom_point() +
       xlab("Tempo (s)") + ylab("Aceleração ($m/s^2$)") +
       ggtitle("Aceleração x Tempo") + 
      theme(axis.text=element_text(size=9), axis.title=element_text(size=10))
```

```{r echo=F, fig.height=2, fig.width=4, fig.align="center"}
aceleracaoMedia <- mean(dfAceleracaoTempo$aceleracao)
```

A aceleração pode ser resumida com a média das acelerações, o valor obtido é: `r aceleracaoMedia` $m/s^2$


## Velocidade X Tempo

Agora que temos a aceleração, podemos calcular a velocidade utilizando a seguinte fórmula:

\begin{align}\label{eq:velocidade}
v^2 = v_0{^2} + 2a\Delta{x}
\end{align}

Onde:

$v^2$: representa a velocidade que desejamos obter;

$v_{0^2}$: representa a velocidade inicial. Neste caso, ela é 0;

$2a$: representa 2 vezes a aceleração;

$\Delta{x}$: representa o deslocamento que obtemos no experimento.


Após realizarmos estes cálculos, obtemos o seguinte resultado para a velocidade:

```{r echo=F}
dfVelocidadeTempo <- dfAceleracaoTempo
dfVelocidadeTempo$velocidade <- sqrt(2*dfVelocidadeTempo[,3]*dfVelocidadeTempo[,1])
dfVelocidadeTempo[1,2] <- 0
knitr::kable(dfVelocidadeTempo,  col.names = c("$\\Delta{x}$ (m)", "t ($s$)", "a ($m/s^2$)", "v (m/s)"), caption = 'Velocidade m/s')
```

A seguir, é apresentado o gráfico da velocidade por intervalor de tempo:

```{r echo=F,  fig.height=2, fig.width=4, fig.align="center"}
ggplot(data=dfVelocidadeTempo, aes(x=tempo, y=velocidade)) +
       #stat_smooth(method = "lm") +
         stat_smooth(method = "lm", formula = y ~ x + I(x^2), size = 1) +
       geom_point() +
       xlab("Tempo (s)") + ylab("Velocidade (m/s)") +
       ggtitle("Velocidade x Tempo")
```

## Massa X Tempo

```{r echo=F}
deslocamentoCarrinho <- 0.3
```


Na etapa 2, coletamos amostras de tempo que o carrinho demorou para um deslocamento de constante de `r deslocamentoCarrinho` metros variando o peso do porta-peso de 1g em 1g iniciando em 11g. A próxima tabela apresenta os valores obtidos.

```{r echo=F}
massaTotal <- massaCarrinho + massaPortaPeso + c(0.001, 0.002, 0.003, 0.004, 0.005, 0.006, 0.007)
dfMassaTempo <- data.frame("massa"=massaTotal, "tempo"=c(1.116, 1.0956, 1.0486, 1.0076, 0.9566, 0.92263, 0.91466))
knitr::kable(dfMassaTempo, digits = 5, col.names=c("$M_{total}$ (kg)", "t (s)"), caption = 'Amostras dos pesos e tempos de duração.')
```

A massa total foi calculada pela fórmula:

\begin{align}\label{eq:massaTotal}
M_{total} = M_{carrinho} + M_{porta-peso} + M_{peso}
\end{align}

Onde

$M_{carrinho}$: é `r massaCarrinho` kg.

$M_{porta-peso}$: é `r massaPortaPeso` kg.

$M_{peso}$: são os valores 0,001 0,002, 0,003 0,004 0,005 0,006 e 0,007 gramas.

A seguir, é apresentado o gráfico destas duas variáveis:

```{r echo=F,  fig.height=2, fig.width=4, fig.align="center"}
ggplot(data=dfMassaTempo, aes(x=tempo, y=massa)) +
       #stat_smooth(method = "lm") +
       stat_smooth(method = "lm", formula = y ~ x + I(x^2), size = 1) +
       geom_point() +
       xlab("Tempo (s)") + ylab("Massa total (kg)") +
       ggtitle("Massa total x Tempo")
```

Como mostrado, há uma relação inversa entre a massas do porta-peso e tempo que o carrinho demorou para atingir o ponto final. Ou seja, quanto maior a massa menor será o tempo para o carrinho atingir o ponto final.

## Aceleração X Massa

A seção anterior mostrou a relação Massa total X Tempo decorrido para cada variação de peso do porta-peso.  Primeiramente, precisa-se calcular a aceleração para cada mudança de peso no porta-peso. A tabela abaixo apresenta os valores obtidos:

```{r echo=F}
dfMassaAceleracao <- dfMassaTempo
dfMassaAceleracao$aceleracao <- (deslocamentoCarrinho*2) / (dfMassaAceleracao$tempo^2)
knitr::kable(dfMassaAceleracao, digits = 5, col.names=c("Massa total (kg)", "Tempos (s)", "Aceleração ($m/s^2)$"), caption = 'Acelerações para os pesos do porta-peso.')
```

Para este cálculo, foi utilizado o deslocamento constante do carrinho previamente citado (`r deslocamentoCarrinho` m) e a fórmula 3.1.

Agora que temos o valor da aceleração para cada peso do porta-peso podemos colocar estas informações em um gráfico apresentado abaixo:

```{r echo=F,  fig.height=2, fig.width=4, fig.align="center"}
fitMassaAceleracao <- lm(aceleracao ~ massa, data = dfMassaAceleracao)
coefMassaAceleracao <- coef(fitMassaAceleracao)
ggplot(data=dfMassaAceleracao, aes(x=massa, y=aceleracao)) +
       #stat_smooth(method = "lm") +
       #stat_smooth(method = "lm", formula = y ~ x + I(x^2), size = 1) +
       geom_abline(intercept = coefMassaAceleracao[1], slope = coefMassaAceleracao[2]) +
       geom_point() +
       xlab("Massa (kg)") + ylab("Aceleração ($m/s^2$)") +
       ggtitle("Aceleração X Massa")
```


Conclusão
====================

A seção anterior mostrou o gráfico de Aceleração X Massa. Com este resultado obtido, pode-se determinar a força resultante calculando-se a área da região triangular mostrada na seção anterior.

```{r echo=F}
area <- ((0.2071 - 0.2011) * (0.71719 - 0.48175)) / 2
```
\begin{align}\label{eq:massaTotal}
F_r = \frac{((0.2071 - 0.2011) * (0.71719 - 0.48175))}{2} = `r area` N
\end{align}


Referências
====================