---
title: |
 | UNIVERSIDADE FEDERAL DO AMAZONAS
 | INSTITUTO DE CIÊNCIAS EXATAS
 | BACHARELADO EM MATEMÁTICA
subtitle: | 
    | LABORATÓRIO DE FÍSICA I
    | RELATÓRIO V
author: | 
    | Fabrício Yuri Costa da Silva - 21454545
    | Gabriel Bezerra de M. Armelin - 21550325
    | Jonas Miranda Cascais Júnior - 21553844
    | Laise Alves Pimentel - 21202395
    | Mario Alves Pardo Junior - 21553964
framework: io2012
output: 
  pdf_document:
    toc: true
    toc_depth: 3
    # number_sections: false
    template: template.latex
    latex_engine: xelatex
documentclass: report
fontsize: 11pt
geometry: top=3cm, left=2.5cm, right=2.5cm, bottom=2.5cm
papersize: a4paper
professor: José Pedro Cordeiro
city: Manaus
year: 2016
bibliography: bibliography.bib
job: INDT
mode: selfcontained
#header-includes: 
#    - \usepackage{verbatim}
#    - \usepackage[utf8]{inputenc}
    # - \usepackage[brazil]{babel}
    # - \usepackage{indentfirst}  
    # - \usepackage{mathtools}       
    # - \usepackage[T1]{fontenc}     
    # - \usepackage{multicol}
    # - \usepackage[brazil]{babel}
    # - \usepackage{bbm}
    # - \usepackage{commath}
    # - \usepackage{graphicx, color}
    # - \setlength{\parskip}{0.3cm}
    # - \usepackage{tikz}
nocite: | 
  @ref1, @ref2, @ref3
---


```{r setup, include=FALSE}
suppressWarnings(library("knitr"))
suppressWarnings(library("ggplot2"))
suppressWarnings(library("grid"))
suppressWarnings(library("gridExtra"))
suppressWarnings(library("tikzDevice"))
opts_chunk$set(dev = 'pdf')
set.seed(12432) 
options(digits = 10) 

opts_chunk$set(comment=NA, collapse=T, cache=T, autodep=T,
               dev="tikz", fig.width=4.5, fig.height=2.75,
               size ='footnotesize',
               dev.args=list(pointsize=9),
               message=F, warning=F, autodep=T)
options(tikzDefaultEngine="xetex")


library(printr)
```


Introdução
===================


Procedimento Experimental
====================

1. Usando o disco de Maxwell desenrolado, fixe o centro do mesmo com o ponto final.

2. Fixe o outro ponto em 200 mm, anote esta distância e obtenha o tempo que o disco percorre a mesma. Repita esta medida 3 vezes e tire uma média.

3. Em seguida para o cálculo da velocidade instantânea, obtenha o tempo de passagem do cilindro vermelho do disco no ponto final. Repita esta medida 3 vezes e tire uma média.

4. Repita este procedimento para as alturas de 300, 400 e 500 mm.

```{r initialData, include=FALSE}
raioCilindro <- 0.01035
```

Análise de Dados
====================

Esta seção apresenta os dados e cálculos em cada atividade descrita na seção *Parte Experimental*.

## Dados do experimento


Esta seção apresenta os dados coletados durante o experimento e os cálculos de médias para esses dados.

```{r echo=F}
dfDeslocamentoTempo <- data.frame("S"=c(0.2, 0.3, 0.4, 0.5),
                                  "T1"=c(2.3845, 3.5435, 4.6040, 5.4345), 
                                  "T2"=c(2.3779, 3.7292, 4.5620, 5.5350), 
                                  "T3"=c(2.3724, 3.5699, 4.6861, 5.4445), 
                                  "Ti1"=c(0.350, 0.248, 0.190, 0.168),
                                  "Ti2"=c(0.356, 0.249, 0.193, 0.167),
                                  "Ti3"=c(0.337, 0.238, 0.193, 0.168))
dfDeslocamentoTempo$TM <- rowMeans(dfDeslocamentoTempo[,2:4])
dfDeslocamentoTempo$TiM <- rowMeans(dfDeslocamentoTempo[,5:7])
dfDeslocamentoTempo <- dfDeslocamentoTempo[c("S","T1", "T2", "T3", "TM", "Ti1", "Ti2", "Ti3", "TiM")]
knitr::kable(dfDeslocamentoTempo, digits = 5, 
             caption = 'Dados coletados do experimento. Deslocamento em metro e tempo em segundo.', 
             col.names=c("$\\Delta{s}$  (m)", "T1 (s)", "T2 (s)", "T3 (s)", "TM (s)", "Ti1 (s)", "Ti2 (s)", "Ti3 (s)", "TiM (s)"))
```


## Cálculo da velocidade instântanea

Para o cálculo da velocidade instântanea, utilizamos a seguinte fórmula:

\begin{align}\label{eq:aceleracao}
v \approx  \frac{2r_{v}}{T_{iM}} 
\end{align}

Onde:

v: é a velocidade instântanea que desejamos obter;

2*$r_v$: espaço $\Delta{S}$ que fica na escuridão. $r_v$ é o raio do cilindro que mede `r raioCilindro*1000` mm.

$T_{iM}$: tempo instântaneo médio que foi calculado e apresentado na seção anterior.


A tabela seguinte mostra o valor da velocidade instantânea:


```{r echo=F}
dfVelocidadeTempo <- dfDeslocamentoTempo
dfVelocidadeTempo$Vi <- (2*raioCilindro) / dfVelocidadeTempo$TiM
knitr::kable(dfVelocidadeTempo, digits = 5, 
             caption = 'Velocidade instantanea', 
             col.names=c("$\\Delta{s}$ (m)", "T1 (s)", "T2 (s)", "T3 (s)", "TM (s)", "Ti1 (s)", "Ti2 (s)", "Ti3 (s)", "TiM (s)", "Vi (m/s)"))
```


## Espaço x Tempo

O próximo gráfico mostra o relacionamento do deslocamento ($\Delta{s}$) e o tempo instantâneo médio ($T{iM}$) mostrados na tabela anterior.

```{r echo=F, fig.height=2, fig.width=4, fig.align="center"}
fitDeslocamentoTempo <- lm(S ~ TiM + I(TiM^2), data = dfDeslocamentoTempo)
dfPredDeslocamento <- data.frame(TiM=seq(min(dfDeslocamentoTempo$TiM), 
                                         max(dfDeslocamentoTempo$TiM), 
                                         length.out = 100))
dfPredDeslocamento$pred <- predict(fitDeslocamentoTempo, newdata = dfPredDeslocamento)
ggplot(data=dfPredDeslocamento, aes(x=TiM, y=pred)) +
       #scale_y_log10() +
       #scale_x_log10() +
       geom_line(colour = "blue") + 
       geom_point(data = dfDeslocamentoTempo, aes(x = TiM, y=S)) +
       xlab("Tempo (s)") + ylab("Deslocamento (m)") +
       ggtitle("Deslocamento x Tempo")
       #theme(axis.text=element_text(size=9), axis.title=element_text(size=10))
```


Utilizando regressão linear, obtemos a seguinte função para estimar o espaço em função do tempo:

\begin{align}\label{eq:estimativaDeslocamento}
s = `r sprintf("%.5f",coef(fitDeslocamentoTempo)[3])` * T_{iM}^2 `r sprintf("%+.5f",coef(fitDeslocamentoTempo)[2])` * T_{iM} `r sprintf("%+.5f",coef(fitDeslocamentoTempo)[1])`
\end{align}

A linha azul do gráfico acima foi generada utilizando esta fórmula. Observe que ela aproximou muito bem os dados do experimento.

## Velocidade x Tempo

O próximo gráfico mostra o relacionamento da velocidade ($V_i$) e o tempo instantâneo médio ($T{iM}$) mostrados na tabela anterior.

```{r echo=F, fig.height=2, fig.width=4, fig.align="center"}
fitVelocidadeTempo <- lm(Vi ~ TiM, data = dfVelocidadeTempo)
dfPredVelocidade <- data.frame(TiM=seq(min(dfVelocidadeTempo$TiM), 
                                       max(dfVelocidadeTempo$TiM), 
                                       length.out = 100))
dfPredVelocidade$pred <- predict(fitVelocidadeTempo, newdata = dfPredVelocidade)
ggplot(data=dfPredVelocidade, aes(x=TiM, y=pred)) +
       #scale_y_log10() +
       #scale_x_log10() +
       geom_line(colour = "blue") + 
       geom_point(data = dfVelocidadeTempo, aes(x = TiM, y=Vi)) +
       xlab("Tempo (s)") + ylab("Velocidade (m/s)") +
       ggtitle("Velocidade x Tempo")
       #theme(axis.text=element_text(size=9), axis.title=element_text(size=10))
```

Utilizando regressão linear, obtemos o seguinte função para estimar a velocidade em função do tempo:

\begin{align}\label{eq:estimativaVelocidade}
v =  `r sprintf("%.5f",coef(fitVelocidadeTempo)[2])` * T_{iM} `r sprintf("%+.5f",coef(fitVelocidadeTempo)[1])`
\end{align}

A linha azul do gráfico acima foi generada utilizando esta fórmula. Observe que ela aproximou muito bem os dados do experimento.


## Cálculo das energias potencial, translacional e de rotação

## Energia potencial x Tempo

## Energia translacional x Tempo

## Energia  rotacional x Tempo

Conclusão
====================


Referências
====================