---
title: |
 | UNIVERSIDADE FEDERAL DO AMAZONAS
 | INSTITUTO DE CIÊNCIAS EXATAS
 | BACHARELADO EM MATEMÁTICA
subtitle: | 
    | LABORATÓRIO DE FÍSICA I
    | RELATÓRIO VI
author: | 
    | Fabrício Yuri Costa da Silva - 21454545
    | Gabriel Bezerra de M. Armelin - 21550325
    | Jonas Miranda Cascais Júnior - 21553844
    | Laise Alves Pimentel - 21202395
    | Mario Alves Pardo Junior - 21553964
framework: io2012
output: 
  pdf_document:
    toc: true
    toc_depth: 3
    # number_sections: false
    template: template.latex
    latex_engine: xelatex
documentclass: report
fontsize: 11pt
geometry: top=3cm, left=2.5cm, right=2.5cm, bottom=2.5cm
papersize: a4paper
professor: José Pedro Cordeiro
city: Manaus
year: 2016
bibliography: bibliography.bib
job: INDT
mode: selfcontained
#header-includes: 
#    - \usepackage{verbatim}
#    - \usepackage[utf8]{inputenc}
    # - \usepackage[brazil]{babel}
    # - \usepackage{indentfirst}  
    # - \usepackage{mathtools}       
    # - \usepackage[T1]{fontenc}     
    # - \usepackage{multicol}
    # - \usepackage[brazil]{babel}
    # - \usepackage{bbm}
    # - \usepackage{commath}
    # - \usepackage{graphicx, color}
    # - \setlength{\parskip}{0.3cm}
    # - \usepackage{tikz}
nocite: | 
  @ref1, @ref2, @ref3
---


```{r setup, include=FALSE}
suppressWarnings(library("knitr"))
suppressWarnings(library("ggplot2"))
suppressWarnings(library("grid"))
suppressWarnings(library("gridExtra"))
suppressWarnings(library("tikzDevice"))
suppressWarnings(library("xtable"))
opts_chunk$set(dev = 'pdf')
set.seed(12432) 
options(digits = 10) 

opts_chunk$set(comment=NA, collapse=T, cache=T, autodep=T,
               dev="tikz", fig.width=4.5, fig.height=2.75,
               size ='footnotesize',
               dev.args=list(pointsize=9),
               message=F, warning=F, autodep=T)
options(tikzDefaultEngine="xetex")


library(printr)
```


Introdução
===================

Este relatório descreve e analisa o experimento realizado em sala de aula na disciplina *Laboratório de Física I* do curso de Bacharelado em Matemática.

Procedimento Experimental
====================



```{r initialData, include=FALSE}
massaPlanador1 <- 210.3
massaPlanador2 <- 190.7
massaPlanador2_100 <- massaPlanador2 + 100
massaPlanador2_120 <- massaPlanador2 + 120
massaPlanador2_140 <- massaPlanador2 + 140
```

Análise de Dados
====================

Esta seção apresenta os dados e cálculos em cada atividade descrita na seção *Parte Experimental*.

## Dados do experimento de colisão elástica


Esta seção apresenta os dados coletados durante o experimento de colisão elástica. A massa do planador 1 é de `r massaPlanador1` e do planador 2 é `r massaPlanador2`. A tabela seguinte apresenta os dados que coletamos para o experimento de colisão elástica:

```{r echo=F, results="asis"}
dfColisaoElastica <- data.frame(  
                                  "P1T1.100"=c(0.178, 0.170, 0.171),
                                  "P1T2.100"=c(1.863, 1.441, 1.633),
                                  "P2T1.100"=c(0.218, 0.208, 0.207),
                                  "P1T1.120"=c(0.182, 0.169, 0.172),
                                  "P1T2.120"=c(1.204, 0.969, 1.416),
                                  "P2T1.120"=c(0.231, 0.216, 0.216),
                                  "P1T1.140"=c(0.175, 0.171, 0.172),
                                  "P1T2.140"=c(1.039, 0.862, 1.100),
                                  "P2T1.140"=c(0.231, 0.276, 0.225)
                                  )
dfColisaoElastica <- rbind(dfColisaoElastica,colMeans(dfColisaoElastica))
rownames(dfColisaoElastica) <- c("Amostra 1", "Amostra 2", "Amostra 3", "Média")
print(xtable(
    dfColisaoElastica
    ,caption='Tempos dos planadores para os diferentes pesos do planador 2 em segundos.'
    ,align=c('cccccccccc')
    ,digits=c(3)
    )
    ,type='latex'
    ,caption.placement='top'
    ,include.rownames=T
    ,only.contents=F
    ,include.colnames=T
    #,html.table.attributes="class='plainTable' id='table1'"
    #,sanitize.rownames.function=function(x) 
    ,comment=F
    ,timestamp=F
    ,scalebox='0.8'
)
```


Onde:

A letra *P* significa planador *P1* e *P2* são as planadores 1 e 2 respectivamente. A letra *T* significa tempo. *T1*, *T2* são os tempos antes e após a colisão respectivamente. Os número após o *ponto* significam as massas adicionadas na planadores 2 em gramas. Portanto, a lista abaixo explica em detalhes o significado das variáveis:

P1T1.100, P1T1.120 e P1T1.140: representam os tempos antes da colisão em segundos do planador 1 para as massas de 100g, 120g e 140g adicionadas na planadores 2;

P1T2.100, P1T2.120 e P1T2.140: representam os tempos depois da colisão em segundos do planador 1 para as massas de 100g, 120g e 140g adicionadas na planador 2;

P2T1.100, P2T1.120 e P2T1.140: representam os tempos antes da colisão em segundos do planador 2 para as massas de 100g, 120g e 140g adicionadas na planador 2;


Conclusão
====================



Referências
====================