---
title: |
 | UNIVERSIDADE FEDERAL DO AMAZONAS
 | INSTITUTO DE CIÊNCIAS EXATAS
 | BACHARELADO EM MATEMÁTICA
subtitle: | 
    | LABORATÓRIO DE FÍSICA I
    | RELATÓRIO VI
author: | 
    | Fabrício Yuri Costa da Silva - 21454545
    | Gabriel Bezerra de M. Armelin - 21550325
    | Jonas Miranda Cascais Júnior - 21553844
    | Laise Alves Pimentel - 21202395
    | Mario Alves Pardo Junior - 21553964
framework: io2012
output: 
  pdf_document:
    toc: true
    toc_depth: 3
    pandoc_args: [
      "--number-sections",
      "--number-offset=1"
    ]
    # number_sections: false
    template: template.latex
    latex_engine: xelatex
documentclass: report
fontsize: 11pt
geometry: top=3cm, left=2.5cm, right=2.5cm, bottom=2.5cm
papersize: a4paper
professor: José Pedro Cordeiro
city: Manaus
year: 2016
bibliography: bibliography.bib
job: INDT
mode: selfcontained
#header-includes: 
#    - \usepackage{verbatim}
#    - \usepackage[utf8]{inputenc}
    # - \usepackage[brazil]{babel}
    # - \usepackage{indentfirst}  
    # - \usepackage{mathtools}       
    # - \usepackage[T1]{fontenc}     
    # - \usepackage{multicol}
    # - \usepackage[brazil]{babel}
    # - \usepackage{bbm}
    # - \usepackage{commath}
    # - \usepackage{graphicx, color}
    # - \setlength{\parskip}{0.3cm}
    # - \usepackage{tikz}
nocite: | 
  @ref1, @ref2, @ref3
---


```{r setup, include=FALSE}
suppressWarnings(library("knitr"))
suppressWarnings(library("ggplot2"))
suppressWarnings(library("grid"))
suppressWarnings(library("gridExtra"))
suppressWarnings(library("tikzDevice"))
suppressWarnings(library("xtable"))
opts_chunk$set(dev = 'pdf')
set.seed(12432) 

decimalDigits <- 4
options(digits = decimalDigits) 

opts_chunk$set(comment=NA, collapse=T, cache=F, autodep=T,
               dev="tikz", fig.width=4.5, fig.height=2.75,
               size ='footnotesize',
               dev.args=list(pointsize=9),
               message=F, warning=F, autodep=T)
options(tikzDefaultEngine="xetex")


library(printr)
```


Introdução
===================

Este relatório descreve e analisa o experimento realizado em sala de aula na disciplina *Laboratório de Física I* do curso de Bacharelado em Matemática.

Procedimento Experimental
====================



```{r initialData, include=FALSE}
massaPlanador1 <- 0.2103
massaPlanador2 <- 0.1937
massaPlanador2_100 <- massaPlanador2 + 0.100
massaPlanador2_120 <- massaPlanador2 + 0.120
massaPlanador2_140 <- massaPlanador2 + 0.140
massaPlanador2_20 <- massaPlanador2 + 0.020
massaPlanador2_40 <- massaPlanador2 + 0.040
```

Análise de Dados
====================

Esta seção apresenta os dados e cálculos em cada atividade descrita na seção *Parte Experimental*.

## Experimento de colisão elástica

Esta seção apresenta os dados coletados, os cálculos de velocidades, os cálculo dos momentos linerares e os cálculos de enérgia cinética dos planadores antes e depois da colisão do experimento de colisão elástica.

### Dados do experimento

Esta seção apresenta os dados coletados durante o experimento de colisão elástica. A massa do planador 1 é de *`r massaPlanador1`kg* e do planador 2 é *`r massaPlanador2`kg*. A tabela seguinte apresenta os dados coletados:

```{r echo=F, results="asis"}
dfColisaoElasticaTemp <- data.frame(  
                                  "P1T1.100"=c(0.178, 0.170, 0.171),
                                  "P1T2.100"=c(1.863, 1.441, 1.633),
                                  "P2T2.100"=c(0.218, 0.208, 0.207),
                                  "P1T1.120"=c(0.182, 0.169, 0.172),
                                  "P1T2.120"=c(1.204, 0.969, 1.416),
                                  "P2T2.120"=c(0.231, 0.216, 0.216),
                                  "P1T1.140"=c(0.175, 0.171, 0.172),
                                  "P1T2.140"=c(1.039, 0.862, 1.100),
                                  "P2T2.140"=c(0.231, 0.276, 0.225)
                                  )
dfColisaoElasticaTemp <- rbind(dfColisaoElasticaTemp,colMeans(dfColisaoElasticaTemp))
rownames(dfColisaoElasticaTemp) <- c("Amostra 1", "Amostra 2", "Amostra 3", "Média")
print(xtable(
    dfColisaoElasticaTemp
    ,caption='Tempos em segundos dos planadores para as diferentes massas adicionados ao planador 2.'
    ,align=c('cccccccccc')
    ,digits=c(decimalDigits)
    )
    ,type='latex'
    ,caption.placement='top'
    ,include.rownames=T
    ,only.contents=F
    ,include.colnames=T
    #,html.table.attributes="class='plainTable' id='table1'"
    #,sanitize.rownames.function=function(x) 
    ,comment=F
    ,timestamp=F
    ,scalebox='0.8'
)
```


Onde:

A letra *P* significa planador *P1* e *P2* são as planadores 1 e 2 respectivamente. A letra *T* significa tempo. *T1*, *T2* são os tempos antes e após a colisão respectivamente. Os número após o *ponto* significam as massas adicionadas na planadores 2 em gramas. Portanto, a lista abaixo explica em detalhes o significado das variáveis:

P1T1.100, P1T1.120 e P1T1.140: representam os tempos antes da colisão em segundos do planador 1 para as massas de 0.100 kg, 0.120 kg e 0.140kg adicionadas na planadores 2;

P1T2.100, P1T2.120 e P1T2.140: representam os tempos depois da colisão em segundos do planador 1 para as massas de 0.100 kg, 0.120 kg e 0.140kg adicionadas na planador 2;

P2T2.100, P2T2.120 e P2T2.140: representam os tempos depois da colisão em segundos do planador 2 para as massas de 0.100 kg, 0.120 kg e 0.140kg adicionadas na planador 2;

Consolidando os tempos médios (última linha da tabela acima) com as massas dos planadores, pode-se montar a seguinte tabela:


```{r echo=F, results="asis"}
dfColisaoElastica <- data.frame(
                                    "Dados1.Planador1"=c(massaPlanador1, dfColisaoElasticaTemp$P1T1.100[4], dfColisaoElasticaTemp$P1T2.100[4])
                                    ,"Dados1.Planador2"=c(massaPlanador2_100, 0, dfColisaoElasticaTemp$P2T2.100[4])
                                    ,"Dados2.Planador1"=c(massaPlanador1, dfColisaoElasticaTemp$P1T1.120[4], dfColisaoElasticaTemp$P1T2.120[4])
                                    ,"Dados2.Planador2"=c(massaPlanador2_120, 0, dfColisaoElasticaTemp$P2T2.120[4])
                                    ,"Dados3.Planador1"=c(massaPlanador1, dfColisaoElasticaTemp$P1T1.140[4], dfColisaoElasticaTemp$P1T2.140[4]),
                                    "Dados3.Planador2"=c(massaPlanador2_140, 0, dfColisaoElasticaTemp$P2T2.140[4])
                                  )
variablesNames <- c("massa dos planadores (kg)", "tempo antes da colisão (s)", "tempo depois da colisão (s)")
rownames(dfColisaoElastica) <- variablesNames
print(xtable(
    dfColisaoElastica
    ,caption='Experimento elástico.'
    ,align=c('lcccccc')
    ,digits=c(decimalDigits)
    )
    ,type='latex'
    ,caption.placement='top'
    ,include.rownames=T
    ,only.contents=F
    ,include.colnames=T
    #,html.table.attributes="class='plainTable' id='table1'"
    #,sanitize.rownames.function=function(x) 
    ,comment=F
    ,timestamp=F
    ,scalebox='0.7'
)
```


Neste experimento, os tempos depois da colisão para o planador 2 não precisaram que fossem coletados e, portanto, eles estão apresentados com o valor 0.

### Cálculo das velocidades

Esta seção apresenta o procedimento realizado para o cálculo das velocidades dos planadores.

Para o cálculo da velocidade antes e após a colisão do planador 1 e 2, utilizamos a sequinte fórmula:

\begin{align}\label{eq:velocidade}
v = \frac{\Delta{x}}{\Delta{t}}
\end{align}

Onde: 

$\Delta{x}$: é o deslocamento de 0.1m referente ao comprimento dos anteparos que foram posicionados nos planadores.

$\Delta{t}$: é o intervalo de tempo para percorrer o anteparo que foi posicionado no planador.

```{r echo=F, results="asis"}
velocidadeAntesColisao = c(0.1/dfColisaoElastica$Dados1.Planador1[2], 0, 
                           0.1/dfColisaoElastica$Dados2.Planador1[2], 0,
                           0.1/dfColisaoElastica$Dados3.Planador1[2], 0)
velocidadeDepoisColisao = c(0.1 / dfColisaoElastica$Dados1.Planador1[3], 0.1 / dfColisaoElastica$Dados1.Planador2[3],
                          0.1 / dfColisaoElastica$Dados2.Planador1[3], 0.1 / dfColisaoElastica$Dados2.Planador2[3],
                          0.1 / dfColisaoElastica$Dados3.Planador1[3], 0.1 / dfColisaoElastica$Dados3.Planador2[3])
dfColisaoElastica <- rbind(dfColisaoElastica, velocidadeAntesColisao)
dfColisaoElastica <- rbind(dfColisaoElastica, velocidadeDepoisColisao)
variablesNames <- c(variablesNames, "velocidade antes da colisão (m/s)", "velocidade depois da colisão (m/s)")
rownames(dfColisaoElastica) <- variablesNames

print(xtable(
    dfColisaoElastica
    ,caption='Experimento elástico.'
    ,align=c('lcccccc')
    ,digits=c(decimalDigits)
    )
    ,type='latex'
    ,caption.placement='top'
    ,include.rownames=T
    ,only.contents=F
    ,include.colnames=T
    #,html.table.attributes="class='plainTable' id='table1'"
    #,sanitize.rownames.function=function(x) 
    ,comment=F
    ,timestamp=F
    ,scalebox='0.65'
)
```

### Cálculo dos momentos lineares

Esta seção apresenta o procedimento realizado para o cálculo dos momentos lineares dos planadores.

Foi utilizada a fórmula abaixo para a realização do cálculo dos momentos lineares antes e depois da colisão dos planadores 1 e 2.

\begin{align}\label{eq:momentoLinear}
\vec{p} = m \times \vec{v}
\end{align}

Onde:

$\vec{p}$: é o momento linear que deseja-se calcular;

$m$: é a massa do planador 1 ou do planador 2;

$\vec{v}$: é a velocidade do planador 1 ou 2 e antes ou depois da colisão;

Os resultados obtidos estão apresentados na tabela abaixo:

```{r echo=F, results="asis"}
momentoLinearAntesColisao = c(dfColisaoElastica$Dados1.Planador1[1]*dfColisaoElastica$Dados1.Planador1[4],
                              dfColisaoElastica$Dados1.Planador2[1]*dfColisaoElastica$Dados1.Planador2[4],
                              dfColisaoElastica$Dados2.Planador1[1]*dfColisaoElastica$Dados2.Planador1[4],
                              dfColisaoElastica$Dados2.Planador2[1]*dfColisaoElastica$Dados2.Planador2[4],
                              dfColisaoElastica$Dados3.Planador1[1]*dfColisaoElastica$Dados3.Planador1[4],
                              dfColisaoElastica$Dados3.Planador2[1]*dfColisaoElastica$Dados3.Planador2[4])
momentoLinearDepoisColisao = c(dfColisaoElastica$Dados1.Planador1[1]*dfColisaoElastica$Dados1.Planador1[5],
                              dfColisaoElastica$Dados1.Planador2[1]*dfColisaoElastica$Dados1.Planador2[5],
                              dfColisaoElastica$Dados2.Planador1[1]*dfColisaoElastica$Dados2.Planador1[5],
                              dfColisaoElastica$Dados2.Planador2[1]*dfColisaoElastica$Dados2.Planador2[5],
                              dfColisaoElastica$Dados3.Planador1[1]*dfColisaoElastica$Dados3.Planador1[5],
                              dfColisaoElastica$Dados3.Planador2[1]*dfColisaoElastica$Dados3.Planador2[5])

dfColisaoElastica <- rbind(dfColisaoElastica, momentoLinearAntesColisao)
dfColisaoElastica <- rbind(dfColisaoElastica, momentoLinearDepoisColisao)
variablesNames <- c(variablesNames, "momento antes da colisão (kg.m/s)", "momento depois da colisão (kg.m/s)")
rownames(dfColisaoElastica) <- variablesNames

print(xtable(
    dfColisaoElastica
    ,caption='Experimento elástico.'
    ,align=c('lcccccc')
    ,digits=c(decimalDigits)
    )
    ,type='latex'
    ,caption.placement='top'
    ,include.rownames=T
    ,only.contents=F
    ,include.colnames=T
    #,html.table.attributes="class='plainTable' id='table1'"
    #,sanitize.rownames.function=function(x) 
    ,comment=F
    ,timestamp=F
    ,scalebox='0.65'
)
```


### Cálculo das energias cinéticas

Esta seção apresenta o procedimento realizado para o cálculo energias cinéticas dos planadores.

Foi utilizada a fórmula abaixo para a realização do cálculo das energias cinéticas antes e depos da colisão dos planadores 1 e 2.

\begin{align}\label{eq:energiaCinética}
E_{cin} = \frac{1}{2} \times m \times \vec{v}^2
\end{align}

Onde:

$E_{cin}$: energia cinética que deseja-se calcular;

$m$: massa do planador 1 ou 2;

$\vec{v}$: velocidade do planador 1 ou 2, e antes ou depois da colisão;

Os resultados obtidos estão apresentados na tabela abaixo:

```{r echo=F, results="asis"}
energiaCineticaAntesColisao = c(
                                0.5*dfColisaoElastica$Dados1.Planador1[1]*(dfColisaoElastica$Dados1.Planador1[4]^2),
                                0.5*dfColisaoElastica$Dados1.Planador2[1]*(dfColisaoElastica$Dados1.Planador2[4]^2),
                                0.5*dfColisaoElastica$Dados2.Planador1[1]*(dfColisaoElastica$Dados2.Planador1[4]^2),
                                0.5*dfColisaoElastica$Dados2.Planador2[1]*(dfColisaoElastica$Dados2.Planador2[4]^2),
                                0.5*dfColisaoElastica$Dados3.Planador1[1]*(dfColisaoElastica$Dados3.Planador1[4]^2),
                                0.5*dfColisaoElastica$Dados3.Planador2[1]*(dfColisaoElastica$Dados3.Planador2[4]^2))
energiaCineticaDepoisColisao = c(                                 
                                0.5*dfColisaoElastica$Dados1.Planador1[1]*(dfColisaoElastica$Dados1.Planador1[5]^2),
                                0.5*dfColisaoElastica$Dados1.Planador2[1]*(dfColisaoElastica$Dados1.Planador2[5]^2),
                                0.5*dfColisaoElastica$Dados2.Planador1[1]*(dfColisaoElastica$Dados2.Planador1[5]^2),
                                0.5*dfColisaoElastica$Dados2.Planador2[1]*(dfColisaoElastica$Dados2.Planador2[5]^2),
                                0.5*dfColisaoElastica$Dados3.Planador1[1]*(dfColisaoElastica$Dados3.Planador1[5]^2),
                                0.5*dfColisaoElastica$Dados3.Planador2[1]*(dfColisaoElastica$Dados3.Planador2[5]^2))

dfColisaoElastica <- rbind(dfColisaoElastica, energiaCineticaAntesColisao)
dfColisaoElastica <- rbind(dfColisaoElastica, energiaCineticaDepoisColisao)
variablesNames <- c(variablesNames, "energia cinética antes da colisão (J)", "energia cinética depois da colisão (J)")
rownames(dfColisaoElastica) <- variablesNames

print(xtable(
    dfColisaoElastica
    ,caption='Experimento elástico.'
    ,align=c('lcccccc')
    ,digits=c(decimalDigits)
    )
    ,type='latex'
    ,caption.placement='top'
    ,include.rownames=T
    ,only.contents=F
    ,include.colnames=T
    #,html.table.attributes="class='plainTable' id='table1'"
    #,sanitize.rownames.function=function(x) 
    ,comment=F
    ,timestamp=F
    ,scalebox='0.65'
)
```


### Soma dos momentos lineares e energia cinéticas

Esta seção apresenta o procedimento realizado para o cálculo da soma dos momentos lineares e das energias cinéticas para cada planador.

Para os groupos *Dados 1*, *Dados 2* e *Dados 3* foram realizados a soma das energias e momentos lineares antes e depois da colisão. A tabela seguinte apresenta os resultados obtidos:

```{r echo=F, results="asis"}
dfSomaMomentoLinear <- data.frame("Dados1"=c(dfColisaoElastica$Dados1.Planador1[6]+dfColisaoElastica$Dados1.Planador2[6],
                                                   dfColisaoElastica$Dados1.Planador1[7]+dfColisaoElastica$Dados1.Planador2[7]),
                            "Dados2"=c(dfColisaoElastica$Dados2.Planador1[6]+dfColisaoElastica$Dados2.Planador2[6],
                                                   dfColisaoElastica$Dados2.Planador1[7]+dfColisaoElastica$Dados2.Planador2[7]),
                            "Dados3"=c(dfColisaoElastica$Dados3.Planador1[6]+dfColisaoElastica$Dados3.Planador2[6],
                                                   dfColisaoElastica$Dados3.Planador1[7]+dfColisaoElastica$Dados3.Planador2[7]))

variablesNamesMomentoLinear <- c("soma dos momentos antes da colisão (kg.m/s)", "soma dos momentos depois da colisão (kg.m/s)")
rownames(dfSomaMomentoLinear) <- variablesNamesMomentoLinear

dfSomaEnergia <- data.frame("Dados1"=c(dfColisaoElastica$Dados1.Planador1[8]+dfColisaoElastica$Dados1.Planador2[8],
                                                   dfColisaoElastica$Dados1.Planador1[9]+dfColisaoElastica$Dados1.Planador2[9]),
                            "Dados2"=c(dfColisaoElastica$Dados2.Planador1[8]+dfColisaoElastica$Dados2.Planador2[8],
                                                   dfColisaoElastica$Dados2.Planador1[9]+dfColisaoElastica$Dados2.Planador2[9]),
                            "Dados3"=c(dfColisaoElastica$Dados3.Planador1[8]+dfColisaoElastica$Dados3.Planador2[8],
                                                   dfColisaoElastica$Dados3.Planador1[9]+dfColisaoElastica$Dados3.Planador2[9]))

variablesNamesSomaEnergia <- c("soma das energias cinética antes da colisão (J)", "soma das energias cinética depois da colisão (J)")
rownames(dfSomaEnergia) <- variablesNamesSomaEnergia

dfSoma <- rbind(dfSomaMomentoLinear, dfSomaEnergia)

print(xtable(
    dfSoma
    ,caption='Experimento elástico.'
    ,align=c('lccc')
    ,digits=c(decimalDigits)
    )
    ,type='latex'
    ,caption.placement='top'
    ,include.rownames=T
    ,only.contents=F
    ,include.colnames=T
    #,html.table.attributes="class='plainTable' id='table1'"
    #,sanitize.rownames.function=function(x) 
    ,comment=F
    ,timestamp=F
    ,scalebox='0.9'
)
```


### Coeficiente de restituição

Esta seção apresenta o cálculo do coeficiente de restituição.

A fórmula seguinte foi utilizada para obter o valor do coeficiente de restituição.

\begin{align}\label{eq:coeficienteRestituicao}
e = \frac{\abs{v\prime_a - v\prime_b}}{\abs{v_a - v_b}}
\end{align}

O valor de *e* obtido foi:

```{r echo=F}
e <- (dfColisaoElastica$Dados1.Planador2[5] - dfColisaoElastica$Dados1.Planador1[5]) / (dfColisaoElastica$Dados1.Planador1[4] - dfColisaoElastica$Dados1.Planador2[4])
```

$$`r e`$$

## Experimento de colisão inelástica

Esta seção apresenta os dados coletados, os cálculos de velocidades, os cálculo dos momentos linerares e os cálculos de enérgia cinética dos planadores antes e depois da colisão do experimento de colisão inelástica.

### Dados do experimento

Esta seção apresenta os dados coletados durante o experimento de colisão elástica. A massa do planador 1 é de *`r massaPlanador1`kg* e do planador 2 é *`r massaPlanador2`kg*. A tabela seguinte apresenta os dados coletados:

```{r echo=F, results="asis"}
dfColisaoInelasticaTemp <- data.frame(
                                    "Dados1.Planador1"=c(0.170, 0.177, 0.171)
                                    ,"Dados1.Planador2"=c(0.380, 0.390, 0.348)
                                    ,"Dados2.Planador1"=c(0.182, 0.179, 0.177)
                                    ,"Dados2.Planador2"=c(0.383, 0.371, 0.400)
                                    ,"Dados3.Planador1"=c(0.184, 0.183, 0.186),
                                    "Dados3.Planador2"=c(0.392, 0.382, 0.409)
                                  )
dfColisaoInelasticaTemp <- rbind(dfColisaoInelasticaTemp, colMeans(dfColisaoInelasticaTemp))
variablesInelasticaNames <- rownames(dfColisaoInelasticaTemp)
variablesInelasticaNames[4] <- "Média"
rownames(dfColisaoInelasticaTemp) <- variablesInelasticaNames

print(xtable(
    dfColisaoInelasticaTemp
    ,caption='Experimento inelástico.'
    ,align=c('lcccccc')
    ,digits=c(decimalDigits)
    )
    ,type='latex'
    ,caption.placement='top'
    ,include.rownames=T
    ,only.contents=F
    ,include.colnames=T
    #,html.table.attributes="class='plainTable' id='table1'"
    #,sanitize.rownames.function=function(x) 
    ,comment=F
    ,timestamp=F
    ,scalebox='0.65'
)
```

A tabela acima mostra os tempos coletados e a média dos tempos na última linha. O valor médio será utilizado nos próximos calculos. A tabela seguinte, mostra o valor médio dos tempos com as respectivas massas.

```{r echo=F, results="asis"}

dfColisaoInelastica <- data.frame(
                                    "Dados1.Planador1"=c(massaPlanador1, dfColisaoInelasticaTemp$Dados1.Planador1[4], dfColisaoInelasticaTemp$Dados1.Planador2[4])
                                    ,"Dados1.Planador2"=c(massaPlanador2, 0, dfColisaoInelasticaTemp$Dados1.Planador2[4])
                                    ,"Dados2.Planador1"=c(massaPlanador1, dfColisaoInelasticaTemp$Dados2.Planador1[4], dfColisaoInelasticaTemp$Dados2.Planador2[4])
                                    ,"Dados2.Planador2"=c(massaPlanador2_20, 0, dfColisaoInelasticaTemp$Dados2.Planador2[4])
                                    ,"Dados3.Planador1"=c(massaPlanador1, dfColisaoInelasticaTemp$Dados3.Planador1[4], dfColisaoInelasticaTemp$Dados3.Planador2[4])
                                    ,"Dados3.Planador2"=c(massaPlanador2_40, 0, dfColisaoInelasticaTemp$Dados3.Planador2[4])
                                  )

variablesNames <- c("massa dos planadores (kg)", "tempo antes da colisão (s)", "tempo depois da colisão (s)")
rownames(dfColisaoInelastica) <- variablesNames

print(xtable(
    dfColisaoInelastica
    ,caption='Experimento inelástico.'
    ,align=c('lcccccc')
    ,digits=c(decimalDigits)
    )
    ,type='latex'
    ,caption.placement='top'
    ,include.rownames=T
    ,only.contents=F
    ,include.colnames=T
    #,html.table.attributes="class='plainTable' id='table1'"
    #,sanitize.rownames.function=function(x) 
    ,comment=F
    ,timestamp=F
    ,scalebox='0.65'
)
```

Conforme apresentado na tabela acima, não foi coletado o tempo antes da colisão para o planador 2. Também não foi coletado o tempo depois da colisão para o planador 1.


### Cálculo das velocidades

Esta seção apresenta o procedimento realizado para o cálculo das velocidades dos planadores.

Para o cálculo da velocidade antes e após a colisão do planador 1 e 2, utilizamos a sequinte fórmula:

\begin{align}\label{eq:velocidade}
v = \frac{\Delta{x}}{\Delta{t}}
\end{align}

Onde: 

$\Delta{x}$: é o deslocamento de 0.1m referente ao comprimento dos anteparos que foram posicionados nos planadores.

$\Delta{t}$: é o intervalo de tempo para percorrer o anteparo que foi posicionado no planador.

```{r echo=F, results="asis"}
velocidadeAntesColisao = c(0.1/dfColisaoInelastica$Dados1.Planador1[2], 0, 
                           0.1/dfColisaoInelastica$Dados2.Planador1[2], 0,
                           0.1/dfColisaoInelastica$Dados3.Planador1[2], 0)
velocidadeDepoisColisao = c(0.1 / dfColisaoInelastica$Dados1.Planador1[3], 0.1 / dfColisaoInelastica$Dados1.Planador2[3],
                            0.1 / dfColisaoInelastica$Dados2.Planador1[3], 0.1 / dfColisaoInelastica$Dados2.Planador2[3],
                            0.1 / dfColisaoInelastica$Dados3.Planador1[3], 0.1 / dfColisaoInelastica$Dados3.Planador2[3])
dfColisaoInelastica <- rbind(dfColisaoInelastica, velocidadeAntesColisao)
dfColisaoInelastica <- rbind(dfColisaoInelastica, velocidadeDepoisColisao)
#do.call(data.frame,lapply(dfColisaoInelastica, function(x) replace(x, is.infinite(x),0))) # removes Inf
variablesNames <- c(variablesNames, "velocidade antes da colisão (m/s)", "velocidade depois da colisão (m/s)")
rownames(dfColisaoInelastica) <- variablesNames

print(xtable(
    dfColisaoInelastica
    ,caption='Experimento inelástico.'
    ,align=c('lcccccc')
    ,digits=c(decimalDigits)
    )
    ,type='latex'
    ,caption.placement='top'
    ,include.rownames=T
    ,only.contents=F
    ,include.colnames=T
    #,html.table.attributes="class='plainTable' id='table1'"
    #,sanitize.rownames.function=function(x) 
    ,comment=F
    ,timestamp=F
    ,scalebox='0.65'
)
```


### Cálculo dos momentos lineares

Esta seção apresenta o procedimento realizado para o cálculo dos momentos lineares dos planadores.

Foi utilizada a fórmula abaixo para a realização do cálculo dos momentos lineares antes e depois da colisão dos planadores 1 e 2.

\begin{align}\label{eq:momentoLinear}
\vec{p} = m \times \vec{v}
\end{align}

Onde:

$\vec{p}$: é o momento linear que deseja-se calcular;

$m$: é a massa do planador 1 ou do planador 2;

$\vec{v}$: é a velocidade do planador 1 ou 2 e antes ou depois da colisão;

Os resultados obtidos estão apresentados na tabela abaixo:

```{r echo=F, results="asis"}
momentoLinearAntesColisao = c(dfColisaoInelastica$Dados1.Planador1[1]*dfColisaoInelastica$Dados1.Planador1[4],
                              dfColisaoInelastica$Dados1.Planador2[1]*dfColisaoInelastica$Dados1.Planador2[4],
                              dfColisaoInelastica$Dados2.Planador1[1]*dfColisaoInelastica$Dados2.Planador1[4],
                              dfColisaoInelastica$Dados2.Planador2[1]*dfColisaoInelastica$Dados2.Planador2[4],
                              dfColisaoInelastica$Dados3.Planador1[1]*dfColisaoInelastica$Dados3.Planador1[4],
                              dfColisaoInelastica$Dados3.Planador2[1]*dfColisaoInelastica$Dados3.Planador2[4])
momentoLinearDepoisColisao = c(dfColisaoInelastica$Dados1.Planador1[1]*dfColisaoInelastica$Dados1.Planador1[5],
                              dfColisaoInelastica$Dados1.Planador2[1]*dfColisaoInelastica$Dados1.Planador2[5],
                              dfColisaoInelastica$Dados2.Planador1[1]*dfColisaoInelastica$Dados2.Planador1[5],
                              dfColisaoInelastica$Dados2.Planador2[1]*dfColisaoInelastica$Dados2.Planador2[5],
                              dfColisaoInelastica$Dados3.Planador1[1]*dfColisaoInelastica$Dados3.Planador1[5],
                              dfColisaoInelastica$Dados3.Planador2[1]*dfColisaoInelastica$Dados3.Planador2[5])

dfColisaoInelastica <- rbind(dfColisaoInelastica, momentoLinearAntesColisao)
dfColisaoInelastica <- rbind(dfColisaoInelastica, momentoLinearDepoisColisao)
variablesNames <- c(variablesNames, "momento antes da colisão (kg.m/s)", "momento depois da colisão (kg.m/s)")
rownames(dfColisaoInelastica) <- variablesNames

print(xtable(
    dfColisaoInelastica
    ,caption='Experimento inelástico.'
    ,align=c('lcccccc')
    ,digits=c(decimalDigits)
    )
    ,type='latex'
    ,caption.placement='top'
    ,include.rownames=T
    ,only.contents=F
    ,include.colnames=T
    #,html.table.attributes="class='plainTable' id='table1'"
    #,sanitize.rownames.function=function(x) 
    ,comment=F
    ,timestamp=F
    ,scalebox='0.65'
)
```


### Cálculo das energias cinéticas

Esta seção apresenta o procedimento realizado para o cálculo energias cinéticas dos planadores.

Foi utilizada a fórmula abaixo para a realização do cálculo das energias cinéticas antes e depos da colisão dos planadores 1 e 2.

\begin{align}\label{eq:energiaCinética}
E_{cin} = \frac{1}{2} \times m \times \vec{v}^2
\end{align}

Onde:

$E_{cin}$: energia cinética que deseja-se calcular;

$m$: massa do planador 1 ou 2;

$\vec{v}$: velocidade do planador 1 ou 2, e antes ou depois da colisão;

Os resultados obtidos estão apresentados na tabela abaixo:

```{r echo=F, results="asis"}
energiaCineticaAntesColisao = c(
                                0.5*dfColisaoInelastica$Dados1.Planador1[1]*(dfColisaoInelastica$Dados1.Planador1[4]^2),
                                0.5*dfColisaoInelastica$Dados1.Planador2[1]*(dfColisaoInelastica$Dados1.Planador2[4]^2),
                                0.5*dfColisaoInelastica$Dados2.Planador1[1]*(dfColisaoInelastica$Dados2.Planador1[4]^2),
                                0.5*dfColisaoInelastica$Dados2.Planador2[1]*(dfColisaoInelastica$Dados2.Planador2[4]^2),
                                0.5*dfColisaoInelastica$Dados3.Planador1[1]*(dfColisaoInelastica$Dados3.Planador1[4]^2),
                                0.5*dfColisaoInelastica$Dados3.Planador2[1]*(dfColisaoInelastica$Dados3.Planador2[4]^2))
energiaCineticaDepoisColisao = c(                                 
                                0.5*dfColisaoInelastica$Dados1.Planador1[1]*(dfColisaoInelastica$Dados1.Planador1[5]^2),
                                0.5*dfColisaoInelastica$Dados1.Planador2[1]*(dfColisaoInelastica$Dados1.Planador2[5]^2),
                                0.5*dfColisaoInelastica$Dados2.Planador1[1]*(dfColisaoInelastica$Dados2.Planador1[5]^2),
                                0.5*dfColisaoInelastica$Dados2.Planador2[1]*(dfColisaoInelastica$Dados2.Planador2[5]^2),
                                0.5*dfColisaoInelastica$Dados3.Planador1[1]*(dfColisaoInelastica$Dados3.Planador1[5]^2),
                                0.5*dfColisaoInelastica$Dados3.Planador2[1]*(dfColisaoInelastica$Dados3.Planador2[5]^2))

dfColisaoInelastica <- rbind(dfColisaoInelastica, energiaCineticaAntesColisao)
dfColisaoInelastica <- rbind(dfColisaoInelastica, energiaCineticaDepoisColisao)
variablesNames <- c(variablesNames, "energia cinética antes da colisão (J)", "energia cinética depois da colisão (J)")
rownames(dfColisaoInelastica) <- variablesNames

print(xtable(
    dfColisaoInelastica
    ,caption='Experimento inelástico.'
    ,align=c('lcccccc')
    ,digits=c(decimalDigits)
    )
    ,type='latex'
    ,caption.placement='top'
    ,include.rownames=T
    ,only.contents=F
    ,include.colnames=T
    #,html.table.attributes="class='plainTable' id='table1'"
    #,sanitize.rownames.function=function(x) 
    ,comment=F
    ,timestamp=F
    ,scalebox='0.65'
)
```


### Soma dos momentos lineares e energia cinéticas

Esta seção apresenta o procedimento realizado para o cálculo da soma dos momentos lineares e das energias cinéticas para cada planador.

Para os groupos *Dados 1*, *Dados 2* e *Dados 3* foram realizados a soma das energias e momentos lineares antes e depois da colisão. A tabela seguinte apresenta os resultados obtidos:

```{r echo=F, results="asis"}
dfSomaMomentoLinear <- data.frame("Dados1"=c(dfColisaoInelastica$Dados1.Planador1[6]+dfColisaoInelastica$Dados1.Planador2[6],
                                                   dfColisaoInelastica$Dados1.Planador1[7]+dfColisaoInelastica$Dados1.Planador2[7]),
                            "Dados2"=c(dfColisaoInelastica$Dados2.Planador1[6]+dfColisaoInelastica$Dados2.Planador2[6],
                                                   dfColisaoInelastica$Dados2.Planador1[7]+dfColisaoInelastica$Dados2.Planador2[7]),
                            "Dados3"=c(dfColisaoInelastica$Dados3.Planador1[6]+dfColisaoInelastica$Dados3.Planador2[6],
                                                   dfColisaoInelastica$Dados3.Planador1[7]+dfColisaoInelastica$Dados3.Planador2[7]))

variablesNamesMomentoLinear <- c("soma dos momentos antes da colisão (kg.m/s)", "soma dos momentos depois da colisão (kg.m/s)")
rownames(dfSomaMomentoLinear) <- variablesNamesMomentoLinear

dfSomaEnergia <- data.frame("Dados1"=c(dfColisaoInelastica$Dados1.Planador1[8]+dfColisaoInelastica$Dados1.Planador2[8],
                                                   dfColisaoInelastica$Dados1.Planador1[9]+dfColisaoInelastica$Dados1.Planador2[9]),
                            "Dados2"=c(dfColisaoInelastica$Dados2.Planador1[8]+dfColisaoInelastica$Dados2.Planador2[8],
                                                   dfColisaoInelastica$Dados2.Planador1[9]+dfColisaoInelastica$Dados2.Planador2[9]),
                            "Dados3"=c(dfColisaoInelastica$Dados3.Planador1[8]+dfColisaoInelastica$Dados3.Planador2[8],
                                                   dfColisaoInelastica$Dados3.Planador1[9]+dfColisaoInelastica$Dados3.Planador2[9]))

variablesNamesSomaEnergia <- c("soma das energias cinética antes da colisão (J)", "soma das energias cinética depois da colisão (J)")
rownames(dfSomaEnergia) <- variablesNamesSomaEnergia

dfSoma <- rbind(dfSomaMomentoLinear, dfSomaEnergia)

print(xtable(
    dfSoma
    ,caption='Experimento inelástico.'
    ,align=c('lccc')
    ,digits=c(decimalDigits)
    )
    ,type='latex'
    ,caption.placement='top'
    ,include.rownames=T
    ,only.contents=F
    ,include.colnames=T
    #,html.table.attributes="class='plainTable' id='table1'"
    #,sanitize.rownames.function=function(x) 
    ,comment=F
    ,timestamp=F
    ,scalebox='0.9'
)
```


### Coeficiente de restituição

Esta seção apresenta o cálculo do coeficiente de restituição.

A fórmula seguinte foi utilizada para obter o valor do coeficiente de restituição.

\begin{align}\label{eq:coeficienteRestituicao}
e = \frac{\abs{v\prime_a - v\prime_b}}{\abs{v_a - v_b}}
\end{align}

O valor de *e* obtido foi:

```{r echo=F}
e <- (dfColisaoInelastica$Dados1.Planador2[5] - dfColisaoInelastica$Dados1.Planador1[5]) / (dfColisaoInelastica$Dados1.Planador1[4] - dfColisaoInelastica$Dados1.Planador2[4])
```

$$`r e`$$


Conclusão
====================



Referências
====================